ACORDAO-COMPLETO-2539977

ACÓRDÃO 1520/2022 ATA 25/2022 - PLENÁRIO

VISTOS, relatados e discutidos estes autos de solicitação do Congresso Nacional (SCN) apresentada sob a forma de requerimento formulado no âmbito da Comissão de Defesa dos Direitos da Mulher da Câmara dos Deputados, por meio do qual se demanda a realização de fiscalização na Central de Atendimento à Mulher - Ligue 180, operada pela Ouvidoria Nacional de Direitos Humanos do Ministério da Mulher, da Família e dos Direitos Humanos;
ACORDAM os ministros do Tribunal de Contas da União, reunidos em sessão do Plenário, ante as razões expostas pelo relator, em:
9.1. informar à Comissão de Defesa dos Direitos da Mulher da Câmara dos Deputados, em atendimento à solicitação versada no Of. Pres. 35/21 CMULHER, de 11/6/2021, as seguintes conclusões e constatações da ação de controle demandada:
9.1.1. a Central de Atendimento à Mulher - Ligue 180 atende aos níveis operacionais de serviço/qualidade conforme os indicadores previstos no contrato 20/2019;
9.1.2. não foram identificados prejuízos resultantes da transferência da Central de Atendimento à Mulher - Ligue 180 para a Ouvidoria Nacional dos Direitos Humanos;
9.1.3. a mudança de competência para a gestão da Central, fixada no Decreto 9.465/2018, obedeceu à seara discricionária conferida ao Presidente da República pelo art. 84, VI, "a", da Constituição Federal;
9.1.4. a Central de Atendimento à Mulher não dispõe de dados completos e atualizados sobre a rede de atendimento e sobre as providências por ela adotadas.
9.2. recomendar à Ouvidoria Nacional dos Direitos Humanos que avalie a conveniência de:
9.2.1. definir, no âmbito da contratação relativa ao Ligue 180, indicadores de serviços específicos para o Ligue 180 (desvinculados atendimentos relativos ao Disque 100) , de modo a ter parâmetros indispensáveis para subsidiar políticas públicas de enfrentamento à violência contra a mulher;
9.2.2. expandir o uso de termos de cooperação técnica para ajustar retorno de providências adotadas pela Rede de atendimento à Central, a fim de permitir o uso da informação para atualização do atendimento ao usuário do Serviço, conhecimento sobre a efetivação da proteção buscada, e para o aprimoramento de políticas públicas de enfrentamento à violência contra a mulher, considerando a inexistência de norma legal que obrigue os órgãos e instituições da rede a retornarem ao Ligue 180 informações sobre as providências adotadas (itens 188-191 do relatório) ;
9.2.3. prever, nos instrumentos de transferência de recursos, convênios e outros ajustes de cooperação do Ministério com a Rede de Atendimento, exigência para que os parceiros informem a Central de Atendimento à Mulher - Ligue 180 as providências adotadas em resposta aos encaminhamentos feitos pela Central, assim como para que atualizem, tempestivamente, os dados dos serviços que disponibilizam (itens 188-191 do relatório) ;
9.2.4. aperfeiçoar os mecanismos utilizados para monitorar o andamento das manifestações junto à Rede de atendimento, conforme previsto na cláusula 3.65 do termo de referência do Contrato 20/2019;
9.2.5. conduzir teste de eficácia dos procedimentos listados no plano de contingência apresentado pela contratada, para assegurar a coerência e consistência das medidas nele elencadas e sua capacidade de restituir o serviço aos níveis mínimos previstos no termo de referência da contratação (itens 213-214 do relatório) ;
9.3. dar ciência à ODNH de que extensão de exceções a requisitos contratuais por motivo justo e embasado em lei depende de retificação do próprio contrato, conforme exigido no art. 65 da Lei 8.666/1993, aspecto não observado na extensão do prazo previsto no item 6.34 do termo de referência do pregão 3/2019 (itens 112-113 do relatório) .
9.4. determinar à SecexDefesa que monitore as recomendações contidas no item 9.2.
9.5. enviar cópia deste acórdão à Comissão de Defesa dos Direitos da Mulher da Câmara dos Deputados e à Ouvidoria Nacional de Direitos Humanos do Ministério da Mulher, da Família e dos Direitos Humanos informando que o inteiro teor da presente deliberação estará disponível, no dia seguinte à sua oficialização, para a consulta no www.tcu.gov.br/acordaos;
9.6. considerar a solicitação integralmente atendida e arquivar o presente processo, nos termos dos arts. 17, II, da Resolução TCU 215/2008 e 169, II, do RI/TCU.

Solicitação do Congresso Nacional em que se requer a realização de auditoria no Sistema Integrado de Atendimento às Mulheres Vítimas de Violência/Central de Atendimento à Mulher.

Ministério da Mulher, da Família e dos Direitos Humanos; Secretaria -Executiva do Ministério da Mulher, da Família e dos Direitos Humanos.

3. Interessados/Responsáveis: não há.

13.1. Ministros presentes: Ana Arraes (Presidente), Walton Alencar Rodrigues, Benjamin Zymler, Vital do Rêgo e Antonio Anastasia.
13.2. Ministros-Substitutos convocados: Augusto Sherman Cavalcanti e Marcos Bemquerer Costa.
13.3. Ministros-Substitutos presentes: André Luís de Carvalho e Weder de Oliveira (Relator).

WEDER DE OLIVEIRA

Transcrevo, inicialmente, com os ajustes de forma pertinentes, o relatório de auditoria operacional elaborado pela Secretaria de Controle Externo da Defesa Nacional e Segurança Pública (SecexDefesa) [footnoteRef:2]: [2:  Peça 96.] 
"INTRODUÇÃO
Identificação simplificada do objeto
 A Central de Atendimento à Mulher - Ligue 180 é um serviço de utilidade pública criado em novembro de 2005 pela então Secretaria de Política para Mulheres da Presidência da República sob amparo da Lei 10.714, de 13/8/2003, que autorizou a criação de número telefônico de acesso gratuito, de âmbito nacional, para atender denúncias de violência contra a mulher1.
2.	O Serviço presta escuta e acolhida qualificada a mulheres em situação de violência; registra e encaminha denúncias aos órgãos competentes; registra reclamações, sugestões ou elogios sobre os serviços de atendimento; e fornece informações sobre os direitos da mulher, como locais de atendimento mais próximos e apropriados para cada caso2.
3.	A atual prestadora do serviço, BR BPO Tecnologia e Serviços S.A., foi selecionada mediante o Pregão Eletrônico 003/20193, homologado em 15/10/20194. O Contrato 20/2019 foi assinado em 8/11/2019, com vigência inicial de 23/12/2019 a 22/6/2022, pelo valor de R$ 51.341.389,76 (R$ 20,5 milhões/ano) , podendo ser prorrogado por até sessenta meses5.
Antecedentes da fiscalização e deliberação
4.	Em 30/10/2018, mediante a Proposta de Fiscalização e Controle 1986, de 30/10/2018, a Deputada Federal Erika Kokay sugeriu à Comissão de Defesa dos Direitos da Mulher da Câmara dos Deputados (CDDM) que realizasse 'fiscalização da gestão do Sistema Integrado de Atendimento às Mulheres Vítimas de Violência/ Central de Atendimento à Mulher - Ligue 180 transferida para a Ouvidoria Nacional do Ministério de Direitos Humanos, em decorrência do Decreto nº 9.465, de 9 de agosto de 2018'.
5.	Segundo constante da proposta, a própria transferência da Secretaria Nacional de Políticas para Mulheres (SNPM) e do Conselho Nacional dos Direitos da Mulher para o Ministério dos Direitos Humanos, em razão do Decreto 9.417, de 20 de junho de 2018, contrariaria disposições legais previstas na Lei 13.502, de 1/11/2017, que fixara essas entidades na estrutura da Secretaria de Governo da Presidência da República.
6.	Conforme a autora, a fiscalização far-se-ia imprescindível diante da insegurança decorrente da transferência desse Sistema, antes de responsabilidade da Secretaria de Políticas para as Mulheres para a Ouvidoria Nacional, sem garantia da autonomia e continuidade do serviço no padrão oferecido para a população, inclusive da equipe qualificada para o atendimento das mulheres vítimas de violência.
7.	Em 26/5/2021, a relatora da proposta de fiscalização considerou que as alterações realizadas na prestação do serviço poderiam oferecer risco à sua continuidade, uma vez que este exige treinamento especializado e experiência no encaminhamento dos casos7. Pontuou, adicionalmente, que:
Diante da necessidade de informações sobre a gestão do Sistema Integrado de Atendimento às Mulheres Vítimas de Violência/Central de Atendimento à Mulher - Ligue 180, faz-se necessária a ação fiscalizadora desta Comissão no sentido de verificar a adequação da prestação do serviço, da preparação dos atendentes e da efetividade das ações governamentais na implementação das medidas necessárias à atenção às mulheres que sofrem violência.
8.	Subsequentemente, propôs solicitar ao Tribunal de Contas da União (TCU) que realizasse 'auditoria dos atos de gestão praticados pelo Poder Público em relação ao Sistema Integrado de Atendimento às Mulheres Vítimas de Violência/Central de Atendimento à Mulher - Ligue 180'.
9.	Em 11/6/2021, a Comissão informou ao TCU a aprovação do requerimento e solicitou ao Tribunal que realizasse uma auditoria nos atos de gestão praticados pelo Poder Público em relação ao Sistema Integrado de Atendimento às Mulheres Vítimas de Violência/Central de Atendimento à Mulher - Ligue 1808.
10.	Mediante deliberação contida no Acórdão 2000/2021-TCU-Plenário, relator Ministro Weder de Oliveira, o Tribunal autorizou a 'realização de auditoria operacional, nos termos do art. 38, I, da Lei 8.443/1992 c/c art. 239, II, do RI/TCU, junto à Ouvidoria Nacional de Direitos Humanos (ONDH) do Ministério da Mulher, da Família e dos Direitos Humanos (MMFDH) , com o objetivo de realizar exame detalhado da estrutura existente na Central de Atendimento à Mulher - Ligue 180, a fim de subsidiar os trabalhos da SecexDefesa para atender à solicitação da Câmara dos Deputados9.
11.	Em 5/10/2021, foi expedida a Portaria - Fiscalis 553, ordenando o início da fiscalização e fixando seu cronograma inicial (fase planejamento) 10.
Objetivo e escopo
12.	A questão fundamental reside em verificar se o Serviço Ligue 180 atende aos requisitos para o qual foi concebido (adequação e efetividade) e se dispõe de equipe treinada. Para essa finalidade, foram delimitadas as seguintes questões de auditoria:
1)	o Ligue 180 atende aos requisitos de qualidade (acessibilidade, publicidade, sigilo, propriedade do atendimento) inerentes a um serviço de teleatendimento?
2)	o Ligue 180 dispõe de Rede de Atendimento mapeada para encaminhamento das demandas e de informações sobre as providências adotadas pela Rede?
3)	o Serviço dispõe de estratégia de continuidade que preserve a capacidade de o Estado mantê-lo ativo durante transição contratual ou em situação de contingência?
13.	Não se insere no escopo da auditoria a análise de economicidade da contratação vigente e aspectos associados à infraestrutura da Rede de Atendimento.
Critérios
14.	Os critérios adotados para o trabalho balizam os atributos desejáveis do objeto. Para esse fim, foram consideradas referências legais e normativas que delimitam requisitos de qualidade, acessibilidade, sigilo das informações, publicidade e efetividade de serviços de utilidade pública como o Ligue 180; os objetivos fixados para a Central de Atendimento à Mulher em sua norma de criação, Decreto 7.393, de 15/12/2010; recomendações da Organização das Nações Unidas (ONU) sobre serviços de assistência a mulheres em situação de violência; e requisitos contratuais para a prestação do serviço. Os critérios são contextualizados a seguir.
15.	O Programa Global Conjunto das Nações Unidas sobre Serviços Essenciais para Mulheres e Meninas sujeitas a Violência, conduzido pela UN Women, entidade da Organização das Nações Unidas dedicada à igualdade de gênero e empoderamento das mulheres11, aponta os serviços essenciais a serem providos pelos governos nos setores de saúde, de serviços sociais, de polícia e de justiça; e aponta diretrizes para a coordenação dos serviços essenciais e para governança dos processos e mecanismos de coordenação desses serviços. Segundo o Programa, o acesso rápido e tempestivo a serviço de orientação para situações de crise que envolvam violência contra a mulher, onde quer ela esteja e a qualquer hora do dia ou da noite, é vital para reduzir o risco de agravamento da situação. A utilidade pública deve prover informação sobre os direitos das mulheres e meninas e a gama de serviços de apoio e/ou emergência disponíveis, de forma clara, concisa e acurada, para permitir às usuárias do serviço decidir livremente sobre a melhor forma de lidar com a situação em que se encontram.
16.	No âmbito dos serviços sociais essenciais12 tratados no documento, a UN Women recomenda a disponibilização de help lines (linhas de ajuda) , a exemplo da Central de Atendimento à Mulher. A recomendação da Entidade para esses serviços é que sejam de acesso gratuito; estejam disponíveis 24h/dia, 7 dias por semana (ou no mínimo 4h/dia, incluindo fins de semana e feriados) ; disponham de atendentes com conhecimentos, habilidades e treinamento adequados; possuam protocolos de conexão com outros serviços sociais, de justiça e saúde, assim como com a polícia. A UN Women recomenda, ainda, que os serviços providos pelas linhas de ajuda sejam clara e acuradamente comunicados ao público [publicidade] mediante canais apropriados, e que sejam alcançáveis também por chamadas de telefones móveis [acessibilidade].
17.	Diversas dessas recomendações estão positivadas no Decreto 7.393/2010. Além de especificar a gratuidade do serviço telefônico (art. 1º) , o regulamento atribui à Central o encargo de: receber relatos; registrá-los; encaminhar as usuárias do serviço à rede de atendimento; informar as autoridades competentes acerca de possível infração penal que envolva violência contra a mulher; monitorar o próprio desempenho da Central mediante coleta de reclamações, elogios e sugestões sobre o Serviço (art. 3º) . Inclui ainda atribuições de: produzir relatórios gerenciais e analíticos para apoiar políticas públicas de enfrentamento à violência contra a mulher; disseminar ações e políticas de enfrentamento à violência contra a mulher; e produzir base de informações estatísticas sobre a violência contra a mulher (art. 3º) .
18.	Outras normas também estabelecem critérios a serem observados em serviços públicos como o Ligue 180. E.g., o Decreto 5.296, de 2/12/2004, fixa para o serviço público a necessidade de prover atendimento telefônico adaptado para comunicação com e por pessoas com deficiência auditiva (art. 6º, § 4º) . Esse mesmo diploma fixa a necessidade de observância das normas técnicas da Associação Brasileira de Normas Técnicas (ABNT) relativas à acessibilidade (art. 14) .
19.	A ABNT-NBR 15.599/2008 - Acessibilidade - Comunicação na Prestação de Serviço13, por sua vez, recomenda que os serviços de atendimento ao público (telefone, equipamento de autoatendimento, internet) devem ter disponíveis para consulta e respostas ao cidadão múltiplos meios de comunicação: correio eletrônico, fax, telefone, videophone, atendimento online via internet, entre outros (5.2.3) . No caso das centrais de atendimento de emergência, estas devem: receber ligações telefônicas de telefones para surdos e de telefones celulares com mensagens de texto; ter pessoal com noções de Libras para se comunicar e interagir com o usuário da linguagem (5.2.5) .
20.	Para serviços de utilidade pública como o Ligue 180, a publicidade é condição necessária para a efetividade. Apenas se for amplamente difundido será utilizado como instrumento para evitar e/ou reduzir a gravidade da violência contra a mulher e contribuir, nessa dimensão, para política pública de mesma finalidade. Diversos normativos fixam a necessidade de veicular serviços públicos disponíveis, notadamente a própria Constituição Federal (CF) , que impõe ao administrador o dever de dar publicidade a atos, programas, obras, serviços e campanhas dos órgãos públicos - CF, art. 37, § 1º. Na mesma linha, Lei 13.460, de 26/6/2017 (direitos dos usuários de serviços públicos) , art. 3º. O próprio Decreto 7.393/2010, art. 4º preconiza a ampla divulgação do Serviço.
21.	O Contrato 20/2019, complementado pelo Termo de Referência (TR) 14 do Pregão Eletrônico 3/2019 que lhe deu origem, estipula requisitos a serem observados na prestação do serviço que abrangem aspectos relativos à acessibilidade, tempestividade, sigilo das informações, entre outros, que balizam a qualidade do atendimento.
22.	Relativamente à acessibilidade, o TR prevê diversidade de canais de atendimento: atendimento telefônico, por SMS, aplicativos de mensagem (webchat, Whatsapp, Telegram) , redes sociais, correspondência eletrônica, videochamada, presencial, entre outros - releva destacar que, por intermédio das videochamadas, é possível o atendimento por idioma de Libras para pessoas surdas15. O funcionamento do serviço ocorre no formato 24h/7d e a ligação telefônica é gratuita. Há, segundo cláusula contratual, possibilidade de atendimento em quatro idiomas (nível especialista) : português, Língua Brasileira de Sinais (Libras) , espanhol e inglês16.
23.	No que respeita ao sigilo das informações, há requisitos a serem observados pela contratada e seus funcionários, na forma da Lei 13.709, de 14/8/2018 - Lei Geral de Proteção de Dados17.
24.	Acerca da qualidade geral do serviço, há padrões mínimos de referência definidos em contrato para: acolhimento das chamadas recebidas na Central (IND001) ; atendimento pela unidade resposta automática (IND002) ; tempo de espera para atendimento (IND003) ; tempo de atendimento de demandas recebidas nos canais de chat, Whatsapp, Telegram, SMS (IND005) ; entre diversos outros requisitos que impactam diretamente a qualidade do serviço prestado. De modo geral, os níveis de referência para esses requisitos são fixados em padrões elevados, e o não atendimento implica em glosa entre 1 e 5% sobre o valor faturado no serviço no mês18. 
25.	Ainda associado à qualidade do atendimento, há requisitos fixados para a qualificação técnica dos atendentes19 e para seu treinamento20. Adicionalmente, o ajuste prevê pesquisa de satisfação com o usuário acerca do atendimento realizado em todos os atendimentos21.
Metodologia 
26.	Inicialmente, foi realizado levantamento preliminar de informações sobre o objeto da fiscalização e seu contexto, bem como dos elementos essenciais associados ao seu funcionamento e a identificação do arcabouço normativo relacionado ao Serviço.
27.	O projeto de auditoria foi delineado em um quadro Canvas (metodologia de planejamento estratégico) , mediante o qual foi delimitado o problema de auditoria, especificado do objeto da fiscalização, identificados os stakeholders do objeto, fixados os objetivos preliminares, estabelecido o nível de asseguração da auditoria, delineados o escopo e não escopo do trabalho, delimitados os critérios iniciais, identificados os elementos necessários para obtenção das evidências, estimados os riscos inerentes do objeto, de controle e de detecção, e fixadas estimativas de entregas e respectivas datas.
28.	O interesse e papel das partes interessadas, bem como possível impacto da falha do Serviço para estes, foram posteriormente detalhados em análise de stakeholder.
29.	Os resultados das duas metodologias foram empregados na elaboração da estratégia global da auditoria. No documento, foram fixados com mais acuidade os objetivos, escopo e abordagem da auditoria, período de abrangência e cronograma dos trabalhos, usuários previstos e partes responsáveis, critérios, metodologia, estimativa dos recursos necessários, riscos do objeto e da auditoria e correspondentes medidas mitigatórias, benefícios esperados; e determinada a materialidade do objeto.
30.	A partir dos elementos anteriores, acrescidos de informações obtidas em reunião inicial com os gestores (21/10/2021) 22, foi concebida a matriz de planejamento do trabalho. A matriz especifica o conjunto de procedimentos que, aplicados, permitem comparar a situação encontrada com os critérios para a identificação de achados relevantes e correspondentes evidências.
31.	Na fase de execução, foi verificada a aderência do serviço a critérios de acessibilidade fixados em normas legais e técnicas, incluindo a disponibilidade de acesso telefônico gratuito e tempestivo; possibilidade de contato por Whatsapp, e-mail, SMS, além de outros canais de comunicação. 
32.	Os tempos de atendimento foram avaliados mediante análise dos indicadores de medição de resultado, gerados automaticamente pela Central para os serviços prestados - foram considerados dados de julho de 2020 a outubro de 2021. Em acréscimo, foi conduzida amostragem não estatística em diversos canais para verificar os tempos de atendimento e a efetiva disponibilidade do serviço - telefonia (para informações, registro de denúncia e atendimentos em inglês e espanhol) , chat, Whatsapp e SMS. 
33.	A qualidade do atendimento prestado pelo atendente do serviço foi analisada com base nos registros feitos pelos usuários em pesquisa conduzida ao término de cada contato, mediante acesso aos registros coletados pela Central. Também nesse caso, foi considerado o período julho de 2020 a outubro de 2021.
34.	A consistência dos registros dos dados colhidos nas interações com os usuários da Central foi avaliada com base nos registros mantidos pela ONDH. Consoante metodologia fixada pela Ouvidoria23, um time de experts faz análises dos registros dos atendimentos e dos encaminhamentos dados.
35.	Para efeito de verificar o atendimento a requisitos de qualificação e de treinamento das atendentes, foram acessados documentos com os dados de currículo dos colaboradores da empresa e lista de eventos de treinamento.
36.	A divulgação do serviço foi confirmada mediante acesso a evidências relativas a ações e publicações veiculadas pelo Ministério. 
37.	A disponibilização dos dados colhidos pela Central ao público foi constatada mediante acesso a ferramenta disponibilizada no sítio da Ouvidoria na Internet24. 
38.	Para verificação da disponibilidade de dados da rede de atendimento e das providências adotadas pela rede ao encaminhamento dado pela Central, foram feitos questionamentos específicos ao gestor, tendo sido realizada análise de documentos de suporte obtidos durante os trabalhos. 
39.	A confirmação da existência de estratégia de continuidade do serviço em situações de contingência e durante a mudança de fornecedor foi procedida mediante análise de providências fixadas em contrato para ambos os requisitos.
40.	Os procedimentos acima, em conjunto com entrevistas e reuniões realizadas com os gestores, permitiram gerar evidências suficientes para fundamentar as conclusões havidas no relatório.
41.	Durante a condução dos trabalhos, foi realizado diálogo público (conferência pelo Youtube) com o tema 'O papel dos municípios no enfrentamento à violência contra as mulheres'. O evento teve por objetivo apresentar um panorama geral das políticas e iniciativas para enfrentamento à violência contra a mulher com o objetivo de contribuir para a implementação de ações no âmbito municipal. Naquela oportunidade, foi conduzido um painel apresentado pela senhora Vanessa Vilela Berbel, Coordenadora-Geral do Sistema Integrado de Atendimento às Mulheres em Situação de Violência do MMFDH. 
42.	O diálogo público ocorreu em 2/12/2021, teve a participação de autoridades e técnicos do Tribunal, gestores municipais e do MMFDH, cidadãos e ainda, da senhora Maria da Penha Maia Fernandes, cuja causa judicial inspirou a edição da Lei 11.340, de 7/8/2006, comumente referenciada como Lei Maria da Penha. Os registros feitos no encontro foram considerados como insumos, quando aplicáveis, na análise de tópicos do presente trabalho.
Declaração de conformidade com normas aplicáveis e limitações encontradas
43.	O trabalho foi conduzido com observância com as Normas de Auditoria do Tribunal de Contas da União e com o Manual de Auditoria Operacional do Tribunal, que está alinhado às Normas Internacionais das Entidades Fiscalizadoras Superiores (ISSAI) , emitidas pela Organização Internacional de Entidades Fiscalizadoras Superiores (Intosai) .
44.	A fiscalização foi afetada por restrições impostas pela pandemia do Covid 19. Devido às limitações de contato, não foi possível conduzir o trabalho in situ, condição que facilitaria a obtenção mais rápida e completa de informações sobre o objeto do trabalho, a interação mais amiúde com o gestor, assim como inspeção física no local da prestação dos serviços contratados. A impossibilidade de contato próximo com a equipe de auditoria também constituiu óbice à condução dos trabalhos. Além disso, a concorrência de outros trabalhos resultou na mudança de membros da equipe, aspecto que comprometeu os prazos do trabalho, tendo resultado na prorrogação do tempo de atendimento à solicitação da Câmara dos Deputados. Entretanto, a disponibilidade do gestor em prestar esclarecimentos por telefone, e-mail, videochamada, a qualquer tempo; e os recursos computacionais disponibilizados pelo Tribunal para interação com o gestor e equipe, mitigaram em significativa extensão os obstáculos descritos, tendo possibilitado o alcance do resultado aqui reportado.
45.	Aspecto importante que merece ser ressalvado desde logo: o serviço de utilidade pública relacionado à Central de Atendimento à Mulher (Ligue 180) é prestado conjuntamente com o relativo ao Disque Direitos Humanos (Disque 100) . Em vista da impossibilidade de segmentação de dados específicos para cada serviço, algumas análises sobre a qualidade da prestação não puderam ser segmentadas exclusivamente para o atendimento relativo ao Ligue 180. Nada obstante, ambos os segmentos lidam com violações de direitos humanos e requerem, em razão disso, padrão de atendimento idêntico, divisável apenas pelos encaminhamentos decorrentes. Por esse motivo, ainda que algumas análises se baseiem nos dados agregados de ambos os serviços, não é esperada divergência significativa em sua interpretação como a uma ou a outra prestação. 
Organização do relatório
46.	Este relatório está organizado neste capítulo introdutório, seguido da visão geral do objeto, três capítulos relacionados às questões de auditoria, conclusão e proposta de encaminhamento. Elementos pré-textuais (capa, folha de rosto e resumo do trabalho) e pós-textuais (referências, glossário, apêndices, anexos e listas de ilustrações, tabelas e siglas) antecedem e encerram, respectivamente, o texto.
47.	Os capítulos relativos às questões de auditoria visam responder às perguntas:
1)	O Ligue 180 atende aos requisitos de qualidade (acessibilidade, publicidade, sigilo, propriedade do atendimento) inerentes a um serviço de teleatendimento?
2)	O Ligue 180 dispõe de rede de atendimento mapeada para encaminhamento das demandas e de informações sobre as providências adotadas pela rede de atendimento? 
3)	O Serviço dispõe de estratégia de continuidade que preserve a capacidade de o Estado mantê-lo ativo durante transição contratual ou em situação de contingência?
48.	A questão inicial trata da análise sobre o padrão de qualidade do Serviço, para verificar se atende a paradigmas fixados em normas que regem esse tipo de utilidade pública, bem como na licitação e no contrato firmado. A segunda, foca nos elementos essenciais para efetividade do Ligue 180: sem infraestrutura e recursos de atendimento mapeados, não se aperfeiçoa a prestação intentada com a Central; e sem retorno das providências adotadas pela rede, a Central perde informação importante para retorno ao usuário e para o aprimoramento de políticas públicas de enfrentamento à violência contra a mulher. A questão derradeira procura identificar a existência de providências que garantam a continuidade do Serviço, tanto em decorrência de eventos disruptivos possíveis, ainda que não estimáveis, quanto dos impactos da mudança de prestador por término da avença.
VISÃO GERAL
Objetivos
49.	A violência contra as mulheres é ampla, sistêmica e culturalmente enraizada25. Se não enfrentada, pode dar azo ao seu agravamento, cujo ápice é o assassinato em razão do gênero. 
50.	Os registros do Fórum Brasileiro de Segurança Pública (FBSP) mostram que, apesar das políticas públicas de enfrentamento à violência implementadas nas últimas décadas, inclusive, mediante alterações legais para qualificar o homicídio praticado contra a mulher em razão de seu gênero, Lei 13.104, de 9/3/2015; a violência contra a mulher, que resulta em morte da vítima continua crescente:
Gráfico 1 - feminicídio e homicídio de mulheres
 
 Fonte: Anuário Brasileiro de Segurança Pública de 2020 e 202126
51.	Dentro do amplo leque de iniciativas governamentais, a Central de Atendimento à Mulher, ou Ligue 180, constitui serviço de utilidade pública que recebe denúncias de violações contra mulheres e orienta usuárias em situação de violência27 e é uma das ferramentas postas à disponibilidade da população para o enfrentamento da violência. Trata-se de uma central de teleatendimento acessível e gratuita que, pela natureza dos serviços que disponibiliza, pode impactar a dinâmica da violência e obstar o desfecho mais grave das agressões. 
52.	O Serviço informa seus usuários sobre os direitos da mulher, sobre a legislação vigente relativa ao tema, provê dados sobre a rede de atendimento e de acolhimento de mulheres em situação de vulnerabilidade. A partir dos relatos recebidos, sensibiliza os órgãos competentes e monitora o andamento posterior das ações conduzidas. Adicionalmente, com base nos dados que acolhe, produz estudos e estatísticas para a formulação e/ou aprimoramento das políticas públicas de enfrentamento à violência contra a mulher (Decreto 7.393/2010, art. 3º) .
53.	A sua relevância para o público pode ser intuída a partir do histórico de contatos nela recebidos:
Gráfico 2 - registros na Central de Atendimento à Mulher
 
 Fonte: relatórios Ligue 180 de 2018 e 2019 da Ouvidoria Nacional de Direitos Humanos28 
	 Nota: não há balanços disponíveis para os anos seguintes no sítio da ONDH
54.	Os registros ilustrados no gráfico precedente envolvem denúncias de violência, pedido de informação e outras manifestações (reclamações, elogios, trotes) . As denúncias, em específico, dão azo ao encaminhamento às autoridades competentes, com o fito de obter a interrupção do ciclo de violência e a proteção integral dos direitos das mulheres em situação de violência, por intermédio de medidas adotadas pelos órgãos competentes. Os dados disponíveis nos balanços conduzidos pelo MMFDH dão ideia dos números de casos reportados às autoridades competentes para denúncias recebida naquela Central:
Gráfico 3 - encaminhamentos à Rede de Atendimento
 
 Fonte: relatórios Ligue 180 de 2018 e 2019 da Ouvidoria Nacional de Direitos Humanos29
55.	Os registros coletados, bem como as ações adotadas pela Central, formam a base de dados apta a amparar estudos úteis para políticas na área, a exemplo dos relatórios mencionado neste tópico e do painel de dados disponibilizado pela Ouvidoria em seu sítio.
Responsáveis
56.	O Ligue 180 está sob responsabilidade da Ouvidoria Nacional de Direitos Humanos (ONDH) do MMFDH30, a quem cabe, entre outros, receber, examinar, encaminhar e acompanhar denúncias e reclamações sobre violações de direitos humanos e da família. Especificamente quanto aos serviços de atendimento telefônico gratuitos e outros canais de comunicação com o público, cumpre à ONDH coordená-los, receber denúncias e reclamações e prestar informações, bem assim, coordenar ações que visem a orientação e adoção de providências para o adequado tratamento dos casos de violação dos direitos humanos, entre os quais, a violência contra mulher.
57.	Operacionalmente, a Central é conduzida pela empresa BR BPO TECNOLOGIA E SERVIÇOS S.A. (CNPJ 24.913.412/0001-80) desde 23/12/2019, à qual cabe a prestação de serviço continuado de atendimento por meio de múltiplos canais (telefone, internet, físico, presencial ou outros) , destinado à operacionalização da central de atendimento da ONDH para os serviços de utilidade pública Disque Direitos Humanos - Disque 100 e Central de Atendimento à Mulher - Ligue 180.
Histórico
58.	A gênese da Central de Atendimento Ligue 180 remonta à Lei 10.714/2003, que autorizou a criação de número telefônico, de âmbito nacional, para atender denúncias de violência contra a mulher.  A Central foi lançada em 25/11/2005 e esteve originalmente vinculada à então Ouvidoria da Secretaria Especial de Política para Mulheres da Presidência da República (SEPM) .
59.	Em sua primeira etapa de operação, contou com apoio e infraestrutura do Ministério da Saúde em atendimento que funcionava das 7:00 às 18:4031. Posteriormente, a Ouvidoria da SEPM firmou o Contrato 33/200932 para operacionalização do serviço, mais tarde substituído pelo Contrato 17/201433. Atualmente, vige o Contrato 20/201934. 
60.	O Decreto 7.393/2010, detalhou as características e atribuições da Central e encarregou a SEPM de sua coordenação - art. 1º, parágrafo único.
61.	A Medida Provisória (MP) 696, de 2/10/2015, posteriormente convertida na Lei 13.266, de 5 de abril de 2015, extinguiu a SEPM, criou o Ministério da Mulher, da Igualdade Racial e dos Direitos Humanos e integrou à sua estrutura a Secretaria de Políticas para as Mulheres.
62.	Por intermédio da MP 726/2016, posteriormente convertida na Lei 13.341, de 29/9/2016, extinguiu-se o Ministério das Mulheres, da Igualdade Racial e dos Direitos Humanos, transferindo-se suas competências para o Ministério da Justiça e Cidadania, ressalvadas aquelas sobre políticas para a juventude.
63.	Em 2 de fevereiro de 2017, foi editada a MP 768, posteriormente convertida na Lei 13.502/2017, a qual extinguiu a Secretaria Especial de Políticas para as Mulheres do Ministério da Justiça e Cidadania, transferindo suas atribuições à Secretaria Nacional de Políticas para as Mulheres do então Ministério dos Direitos Humanos. Essa estrutura subsistiria apenas até 31/5/2017, quando, em razão da MP 782, a política para mulheres foi transferida à Secretaria de Governo da Presidência da República. Pouco tempo depois, em 20/6/2018, por meio do Decreto 9.417, o encargo retornou ao Ministério dos Direitos Humanos.
64.	O Decreto 9.465, de 9 de agosto de 2018, que aprovou a estrutura regimental e o quadro demonstrativo dos cargos em comissão e das funções de confiança do Ministério dos Direitos Humanos, determinou que a Coordenação-Geral do Sistema Integrado de Atendimento às Mulheres em Situação de Violência/Central de Atendimento à Mulher - Ligue 180 passasse a integrar a estrutura da Ouvidoria Nacional do Ministério dos Direitos Humanos.
65.	Em 1º/1/2019, por intermédio MP 870, mais tarde convertida na Lei 13.844, de 18/6/2019, foi criado o Ministério das Mulheres, da Família e dos Direitos Humano. Por fim, o Decreto 9.673, de 2/1/2019 referendou a integração do Ligue 180 à Ouvidoria Nacional de Direitos Humanos quando da criação do atual MMFDH, medida mantida pelos demais decretos editados desde então.
66.	Portanto, a Central migrou da Presidência da República para o então Ministério dos Direitos Humanos em fevereiro de 2017 (MP 768) , tendo sido submetida à coordenação da ONDH em agosto de 2018 (Decreto 9.465/2018) , situação em que se encontra até hoje. O contrato de prestação de serviço à Central vigente à época era o Contrato 17/2014, firmado em 23/12/2014. Releva mencionar, desde já, que a alteração do órgão responsável pela Central foi procedida em estrita consonância com competência assinalada ao presidente da República - CF, art. 84, VI, 'a'.
Beneficiários
71.	Os principais produtos do Serviço são a prestação de informações sobre direitos da mulher; o acolhimento, registro e encaminhamento das denúncias à rede de atendimento; e a geração de dados para produção de políticas públicas ou fomento de políticas públicas35. 
72.	Com base nos dados colhidos nas interações com os usuários, a Central aciona autoridades competentes para atender as mulheres sob violência, se necessário; mantém base de informações estatísticas para subsidiar sistema nacional de dados e de informações relativas às mulheres; produz relatórios gerenciais e estatísticos que servem de substrato para o monitoramento e avaliação de políticas públicas de enfrentamento à violência contra mulheres; dissemina as ações e políticas de enfrentamento à violência contra a mulher.
Principais produtos
71.	Os principais produtos do Serviço são a prestação de informações sobre direitos da mulher; o acolhimento, registro e encaminhamento das denúncias à rede de atendimento; e a geração de dados para produção de políticas públicas ou fomento de políticas públicas35. 
72.	Com base nos dados colhidos nas interações com os usuários, a Central aciona autoridades competentes para atender as mulheres sob violência, se necessário; mantém base de informações estatísticas para subsidiar sistema nacional de dados e de informações relativas às mulheres; produz relatórios gerenciais e estatísticos que servem de substrato para o monitoramento e avaliação de políticas públicas de enfrentamento à violência contra mulheres; dissemina as ações e políticas de enfrentamento à violência contra a mulher.
Relevância 
73.	A Central representa um ativo de baixo custo de acesso, permanentemente disponível, capaz de oferecer orientação para situações de crise que envolvam violência contra a mulher potencial ou consumada. Sua capacidade de prover informação de forma clara sobre os direitos das mulheres e sobre a rede de atendimento amplia as possibilidades de de-escalar situações antes do agravamento da violência.
74.	Com base nos dados que coleta e nas atividades de disseminação de informações, a Central tem capacidade de gerar informação útil para a formulação e aprimoramento de políticas para mulheres e de segurança pública.
Indicadores de desempenho
75.	O desempenho dos serviços prestados pela Central é monitorado pelos indicadores de resultado (vinte indicadores) 36, que estão associados ao efetivo atendimento dos chamados feitos em todos os canais e ao tempo para início do atendimento assistido.
76.	No que respeita à qualidade do atendimento prestado pela atendente, sua duração e tempo de espera para início do contato; o desempenho é monitorado com base no resultado das avaliações de seus usuários37.
77.	Para efeito de avaliar o desempenho do serviço prestado pela atendente, são colhidas amostras de atendimento para verificação do correto preenchimento dos campos no formulário de denúncias (indicador objetivo de qualidade) e a avaliação do conteúdo do relato da denúncia (avaliação de qualidade subjetiva) , que, conjuntamente, alimentam indicador específico.
78.	Os indicadores de serviço servem de referência para o cômputo do objetivo intermediário 0073 - 'percentual de chamadas atendidas em até 30 segundos', relacionado ao objetivo '1179 - 'ampliar o acesso e o alcance das políticas de direitos, com foco no fortalecimento da família, por meio da melhoria da qualidade dos serviços de promoção e proteção da vida, desde a concepção, da mulher, da família e dos direitos humanos para todos' do programa 5034 - 'proteção à vida, fortalecimento da família, promoção e defesa dos direitos humanos para todos', do Plano Plurianual (PPA) 2020-2023.   
79.	O comportamento dos indicadores mencionados neste tópico é retratado no capítulo subsequente, que discorre sobre os achados de auditoria.
Metas 
80.	O resultado intermediário 0073 do objetivo 1179 do programa 5034 tem meta definida como 'percentual de chamadas atendidas em até 30 segundos'. Conforme espelho do PPA, o marco previsto para 2020 era de 90% dos atendimentos dentro desse tempo, 92% para 2021, e 95% para 2022 e 202338. 
81.	Internamente, há metas definidas para avanço de metas associadas a serviços da Central. Conforme esposado no relatório de gestão de 202039 (2021 em elaboração) , à época pretendia-se elevar os índices de atendimento de chamadas do Disque 100 e Ligue 180, em no máximo 30s, da faixa de 90% em 2020 para 92%, em 2021, e 95% em 2022 e 2023. Similarmente, estava previsto ampliar a quantidade de demandas registradas e devidamente encaminhadas de 90% em 2020, para 90%, 95% e 95%, respectivamente, em 2021, 2022 e 2023. Também foi fixada a ampliação dos percentuais de acompanhamento das demandas encaminhadas de 20%, em 2020, para 40%, 60% e 80%, respectivamente em 2021, 2022 e 2023.
Aspectos orçamentários
82.	O Contrato 20/2019, que atende o Disque Direitos Humanos (Disque 100) e a Central de Atendimento à Mulher, foi estimado em R$ 51,3 milhões por trinta meses, correspondente a uma média anual de R$ 20,5 milhões40. Esse valor representa expressiva redução quando comparado ao custo contratual para a execução do mesmo serviço nos contratos anteriores para ambos os serviços, da ordem de R$ 49 milhões por ano41. 
83.	Os pagamentos feitos à contratada entre janeiro de 2020 e outubro de 2021 representam um custo anual médio de R$ 22,2 milhões no período, compatível com a estimativa original (R$ 20,5 milhões) , se considerados os ajustes.
Gráfico 4 - execução contratual
 
 Fonte: relatórios mensais de acompanhamento contratual de 202042 e 202143
Processo de tomada de decisão
84.	A Central é administrada pela ONDH. No entanto, dada a natureza do serviço que presta, seu desenho e aprimoramento depende de estreita coordenação com a SNPM, para temas associados à violência contra a mulher e Ligue 180, além de outras unidades especializadas do MMFDH, para aspectos relacionados a direitos humanos (Disque 100) , a exemplo da atualização dos dados da Rede de Atendimento (itens 156 a 174) .
Sistemas de controles
85.	O contrato possui equipe de fiscalização designada mediante a Portaria - MMFDH 1, de 8/1/202044. A equipe é responsável pela elaboração de relatório mensais em que é verificado o atingimento das metas fixadas em contrato, entre diversas outras medidas de controle que objetivam atestar o serviço efetivamente prestado e a regularidade da operação da empresa.
86.	Contratualmente, está prevista a análise das manifestações registradas pelo atendimento generalista e especialista por equipe específica para efeito de realizar a revisão textual dos registros; verificar a correta classificação da manifestação colhida; proceder aos encaminhamentos à rede de proteção: e monitorar o andamento das manifestações junto à Rede45. 
87.	Em complemento ao controle acima, a ONDH, por intermédio de equipe própria, verifica, mediante amostra não-estatística: a qualidade das informações prestadas pelos atendentes aos usuários; a precisão dos registros das manifestações; e o adequado encaminhamento das denúncias à rede de atendimento. O controle é implementado por intermédio da atuação de equipe de colaboradores da Ouvidoria, mediante escuta dos atendimentos realizados pela Central, mediante o emprego de metodologia específica para essa finalidade46. 
88.	Como instrumento para a apreciação dos volumes faturados, a fiscalização dispõe de acesso direto aos registros do PABX (central telefônica que recebe e distribui chamadas) , portanto ao dado bruto que alimenta as informações que balizam o faturamento da empresa. Segundo pontuado, é possível depurar ligações repetidas de algum número, inclusive para detectar e depurar trotes do faturamento47.
ACESSIBILIDADE, QUALIDADE, DESEMPENHO E DIVULGAÇÃO DO SERVIÇO DE TELEATENDIMENTO
89.	Preliminarmente, tendo em vista a referência à Rede de Atendimento em todo o texto, dada sua relevância para a efetividade da Central de Atendimento à Mulher, convém explicitar seu significado. 
90.	Não há definição legal para a rede de atendimento. Segundo a SNPM, a delimitação do que é a rede e dos órgãos que a compõem é sua competência47. Nesse sentido, publicação da Secretaria, denominada 'Rede de Enfrentamento à Violência contra a Mulher', preceitua que a rede de atendimento consiste no (peça 96) : 
Conjunto de ações e serviços de diferentes setores (em especial, da assistência social, da justiça, da segurança pública e da saúde) , que visam à ampliação e à melhoria da qualidade do atendimento; à identificação e ao encaminhamento adequada das mulheres em situação de violência e à integralidade e humanização do atendimento.
91.	A publicação destaca a mudança na conceituação da rede de atendimento, cuja denominação a partir de 2010 seria 'Rede de Enfrentamento à Violência contra as Mulheres' [a rede de atendimento seria denominada rede de enfrentamento]. Essa mudança decorreria da maior complexidade da rede de atendimento e a introdução de novos parceiros, como: organismos de políticas para mulheres, serviços de responsabilização e educação do agressor, coordenadorias das Delegacias Especializadas de Atendimento às Mulheres (polícia civil) , núcleos de gênero nos ministérios públicos, núcleos de enfrentamento ao tráfico de pessoas etc. 
92.	Segundo a cartilha, esses órgãos e serviços, embora não diretamente envolvidos na assistência às mulheres em situação de violência (e consequentemente, não compondo a rede de atendimento) , desempenham um relevante papel no que tange ao combate e à prevenção da violência e à garantia de direitos das mulheres e passam a ser incluídos no rol dos integrantes da 'rede de enfrentamento à violência contra as mulheres' - que inclui não somente os serviços responsáveis pelo atendimento, mas também agentes governamentais e não-governamentais formuladores, fiscalizadores e executores de políticas voltadas paras as mulheres, universidades, movimento de mulheres, entre outros [a rede de atendimento integraria a rede de enfrentamento].
93.	Portanto, a mesma publicação registra a rede de atendimento como sinônimo de rede de enfrentamento em um ponto, noutro, insere a primeira como subconjunto da segunda. 
94.	Nossa opção foi por considerar rede de atendimento o conjunto de órgãos e entidades que, nas suas esferas de competência, desempenham papeis relevantes para socorrer a mulher sob violência, sejam eles papeis de enfrentamento ou de amparo à vítima.
95.	Os principais produtos da contratação são a prestação de informações sobre direitos da mulher; o acolhimento, registro e encaminhamento das denúncias à rede de proteção; e a geração de dados para produção de políticas públicas ou fomento de políticas públicas48. Naturalmente, a presteza e a clareza da interação com o operador, bem assim, o retorno de informações precisas, além do encaminhamento correto das demandas, impactam a percepção sobre a qualidade do serviço prestado.
96.	Neste capítulo é feita análise da aderência do serviço Ligue 180 a requisitos de acessibilidade, qualidade, desempenho, entre outros fixados em normas que regem esse tipo de utilidade pública e no contrato firmado com a prestadora. Também são analisados os procedimentos para sua divulgação, medida imprescindível para sua efetividade. Por fim, tendo em vista a correlação entre a qualidade da prestação e o preparo do corpo de atendentes, é verificado o cumprimento das condições fixadas em contrato para a seleção e treinamento do efetivo empregado na prestação do serviço.
O Ligue 180 é acessível
97.	A acessibilidade requer que o Serviço seja alcançável por todos os usuários sem discriminação. Para isso, sua prestação precisa ser física, econômica e linguisticamente acessível e, complementarmente, apresentar disponibilidade, ou seja, ser capaz de alcançar o máximo da população de interesse, incluindo as pessoas mais distantes, vulneráveis e marginalizadas, sem discriminação sob sua condição individual.
98.	Por premissa legal de sua criação (Lei 10.714/2003) , o canal telefônico é considerado de utilidade pública e de acesso gratuito. Dada essa característica, e a disponibilidade geral de telefonia pelo país (com possível restrição a rincões amazônicos) , o Serviço atende ao aspecto econômico e físico de acessibilidade, posto que dispensa praticamente despesa alguma para ser acessado.
99.	O Serviço também é linguisticamente acessível, visto ser provido em português, em espanhol e inglês49, dessa forma atende a ampla maioria da população brasileira e a estrangeiros que façam uso do espanhol ou do inglês. Como a prestação também é feita em Libras, atende ao grupo de falante do idioma, muitos com limitação auditiva aos quais a facilidade é dirigida.
100.	A possibilidade adicional de alcançar o Serviço por plataformas sociais, como WhatsApp e Telegram, por SMS, e-mail, videochamada, carta, atendimento presencial entre outros canais, revela que o Serviço é acessível50. 
101.	O atendimento também é possível via site do Ministério, tanto para o registro de informações escritas, quanto para o atendimento via chat ou por videochamada, para atendimento em Libras51. 
O Serviço é prestado com qualidade
102.	Em serviços de call center, o primeiro objetivo do usuário é ser rapidamente atendido, sendo essa uma variável de bastante impacto na avaliação da qualidade do atendimento. Os vinte indicadores apontados no anexo V do TR (indicadores do nível de serviço) 52 estão associados a esse aspecto, posto que monitoram a capacidade do atendimento dos contatos feitos pelos canais disponíveis e o tempo para início do atendimento assistido.
103.	A análise de suas descrições revela a presença de características desejáveis para os indicadores, como: validade (reflete o fenômeno medido) ; confiabilidade (dispõe de fonte de dados confiável) ; comparabilidade (permite comparações ao longo do tempo) ; economicidade (dispõe de fonte de informações de baixo custo) ; acessibilidade (dispõe de acesso às informações primárias) ; tempestividade (permite apuração quando necessária) ; objetividade (é inequívoco sobre o que é medido e sobre os dados que o alimentam) ; e periodicidade (é apurado com frequência conveniente) .
104.	A qualidade da prestação da atendente, do Serviço, da duração do atendimento e do tempo de espera (indicador da qualidade do atendimento) é feita mediante pesquisa diretamente com o usuário ao término de cada atendimento, conforme previsão contratual53 mediante solução a ser disponibilizada pela contratada54. Neste ponto é importante destacar que o contrato prevê atendimento para os serviços de utilidade pública Disque Direitos Humanos (Disque 100) e Central de Atendimento à Mulher (Ligue 180) .
105.	A solução indicada pela empresa contratada, constante do plano de implantação dos serviços55 é baseada na metodologia Net Promoter Score (NPS) . Referida metodologia56 é uma maneira de medir a probabilidade de um cliente de uma empresa recomendá-la a seus conhecidos com base em sua experiência. Na pesquisa, o usuário é convidado a manifestar que nota daria para o atendente, para o Serviço, para a duração do atendimento e para o tempo de espera pelo atendimento57, em uma escala de 0 a 9 - em que 0 está associado a uma má experiência com o serviço e 9 uma ótima experiência. Conforme a metodologia, o conjunto das notas geraria um resultado geral em que o score situado entre -100-0 representaria zona crítica; 1-30, zona de aperfeiçoamento; 30 - 60, zona de qualidade; e 60-100, zona de excelência. Consoante meta apontada no plano de implantação, verifica-se que se almeja manter o serviço na zona de qualidade.
106.	O indicador da qualidade de atendimento também apresenta características desejáveis: como validade, confiabilidade, comparabilidade, economicidade, acessibilidade, tempestividade, objetividade e periodicidade.
107.	Não foram previstos indicadores, no contrato, para monitorar a qualidade e acerto das informações prestadas aos usuários; o registro correto e completo das informações trazidas; o encaminhamento apropriado de denúncias à rede de proteção. Releva destacar que, por sua natureza, esses registros são extremamente importantes para a efetividade do Serviço.
108.	Apesar de não contratualmente previstos, a ONDH estabeleceu procedimento de análise de atendimento58 (indicador de qualidade do registro) em que equipe de colaboradores faz a escuta de quinze atendimentos aleatórios por dia e avalia, por meio de metodologia estabelecida59, o correto preenchimento dos campos no formulário de denúncias (indicador objetivo de qualidade) e a avaliação do conteúdo do relato da denúncia (avaliação de qualidade subjetiva) . No primeiro grupo, é verificada a correção do registro: dados de identificação da vítima e do suspeito; categorização da violação; aplicação do formulário de risco, em caso de violência doméstica e familiar contra a mulher; encaminhamento das denúncias. No segundo, são verificados: a descrição textual em conformidade com a norma culta da língua portuguesa; o detalhamento do ocorrido; e a solicitação de informações pertinentes ao demandante.
109.	Consoante o gestor, a análise serve para subsidiar tecnicamente as equipes de atendimento e para garantir que os registros de denúncias alcancem adequada fidedignidade - este último aspecto, de relevância para a geração de dados confiáveis para apoiar a formulação, o monitoramento e a avaliação de políticas públicas de enfrentamento à violência contra a mulher, outros produtos da contratação. Segundo expõe nos seus comentários sobre o relatório preliminar (peça 89) , a partir de 1º/2/2022, o número de atendimento realizados por dia passaria a dezoito e integraria a equipe de análise um tradutor de Libras, para análise de atendimentos feitos nesse idioma.
110.	A descrição dos indicadores objetivo e subjetivo de qualidade, que compõem o indicador geral das respostas, registros e encaminhamentos, também apresentam atributos desejáveis, como validade, confiabilidade, comparabilidade, economicidade, acessibilidade, tempestividade, objetividade e periodicidade.
Comportamento dos indicadores no tempo
111.	Os vinte indicadores do nível de serviço, essencialmente relacionados à capacidade de atendimento dos contatos feitos pelos canais e o tempo para início do atendimento assistido, e que são referência para os pagamentos, comportaram-se acima dos mínimos exigidos desde que começaram a ser tomados como referência para medição do resultado da prestadora em julho de 2020, com poucas exceções, relatadas no item 113. Neste ponto, vale relembrar que os indicadores monitoram dados relativos à prestação de serviços ao Disque 100 e Ligue 180.
112.	Nada obstante, contratualmente, esses indicadores deveriam ser utilizados como referência após o período de estabilização dos serviços, sessenta primeiros dias60, período de 12/1/2020 a 12/3/202061. No relatório da fiscalização e março de 202062, o pedido de prorrogação da prestadora63 por mais sessenta dias foi deferido parcialmente por trinta, tendo sido apontado, no relatório, a necessidade de alteração contratual para formalizar a prorrogação.
113.	Segundo despacho 265, de 22/7/202064, em vista da prorrogação parcial, o Instrumento de Medição de Resultado (IMR) deveria ser apresentado para todos os meses não exceptuados, o que não ocorreu, tendo sido iniciada a medição de resultados forma contratual apenas a partir de julho. Não houve alteração contratual para registrar a exceção entre 13/3/2020 e o primeiro relatório de IMR em julho de 2020. Os dois primeiros aditivos ao contrato, ambos de 31/12/202065, não trataram do assunto. Consequentemente, possivelmente não foi demonstrado o atendimento dos resultados mínimos entre março e junho de 2020.
114.	Conforme verificado dos relatórios de fiscalização contratual mensal entre dezembro de 2019 a outubro de 202166, foram observados índices abaixo do mínimo requerido nos indicadores IND005 - Nível de Serviço Mensagens Qualidade (mínimo 90%) nos meses de outubro/2020 (56,60%) , novembro/2020 (25,49%) e dezembro/2020 (69,46%) e em um mês para o indicador IND008 - Tempo de Espera Imediato (mínimo 95%) , novembro/2020 (93,30%) .
115.	Foi também observado atingimento de resultado abaixo do nível mínimo no mês de julho/2020 para os indicadores IND007 - Nível de Serviços Outros Canais Qualidade (NSQ) , mínimo 90%, observado 78,35%, e IND009 - Tempo de Espera não Imediato, mínimo de 95%, realizado 88,18%. Essas quedas na qualidade do serviço não foram, contudo, decorrentes de falha do prestador, e sim atribuídas a falha em sistema do MMFDH (caixa de e-mail) . Excluídos os quatro dias da falha no sistema da contratante, o nível da prestação situou-se dentro da faixa considerada apropriada.
116.	Quando considerados o número de indicadores do serviço e os 28 meses fiscalizados (julho de 2020 a outubro de 2021) , os eventos negativos descritos no item anterior ganham significância marginal, uma vez que a grande maioria dos eventos monitorados situou-se dentro da margem de qualidade exigida no edital.
Figura 1 - comportamento indicadores de resultado
 Fonte: resumo do indicador de medição de resultado67
117.	O indicador de qualidade do atendimento, que reflete a avaliação geral do Serviço sob ponto de vista do usuário, revela o atingimento de nível geral da prestação do serviço no início da zona de excelência da metodologia NPS - acima de 60 pontos, para o período de janeiro a dezembro de 2021. 
Gráfico 5 - avaliação do serviço 
Fonte: ONDH68 
118.	Mesmo sem considerar o paradigma NPS, a destacada proeminência das avaliações no nível 'muito satisfeito' revela o atingimento de padrão de qualidade satisfatório para o serviço sob ponto de vista do usuário - convém destacar, por oportuno, que a avaliação geral do Serviço inclui indistintamente respostas associadas ao objeto contratual, que inclui atendimentos relativos ao Disque 100 e ao Ligue 180.
119.	A avaliação específica sobre qualidade do serviço prestado pela atendente revela nível ainda mais alto da satisfação do usuário.
Gráfico 6 - avaliação do atendente
 
Fonte: ONDH68
120.	Evidentemente, além de recursos computacionais e de infraestrutura adequados para o trabalho dos colaboradores, a qualidade da prestação depende do processo de seleção dos colaboradores e do seu treinamento. O indicador evidencia, portanto, o oferecimento de serviço de boa qualidade por parte das atendentes.
121.	O indicador de qualidade do registro, que monitora a qualidade e acerto das informações prestadas aos usuários; o registro correto e completo das manifestações; e o encaminhamento apropriado de denúncias à rede de proteção, indica comportamento satisfatório de seus parâmetros.
122.	Conforme registro mais recente (12/1/2022) , considerada avaliações realizadas durante toda a vigência contratual para casos de violência contra a mulher (filtros 'violência doméstica e familiar contra a mulher' e 'outras violências contra a mulher') , verifica-se que 95% dos registros amostrais evidenciam encaminhamento correto das denúncias. Ainda conforme o levantamento, em 91% dos casos, a identificação da vítima está adequada e, em 92% das vezes, a do suspeito.
123.	No eixo subjetivo, a avaliação do domínio da língua e coesão textual são avaliados como adequados em 81% das amostras.
Figura 2 - comportamento do indicador de qualidade do registro
 
Fonte: ONDH69
124.	De forma geral, a qualidade do registro, que abrange os parâmetros objetivos e subjetivos está situada acima de 81%. Essa medida indica ao mesmo tempo a adequação do serviço e espaço para melhoria significativa da prestação, especialmente se considerados os resultados dos três últimos registros de cada eixo.
125.	Em qualquer caso, a iniciativa de avaliar a qualidade dos registros revela claramente sua utilidade para o aperfeiçoamento da prestação do serviço e deve ser reconhecida como boa prática.
126.	Ainda que não possua significância estatística, tendo em vista a análise de pouco mais de sessenta formulários por mês frente a registros de mais de trezentos mil contatos no mesmo período, ainda assim, a iniciativa fornece avaliação útil para aprimoramento de falhas eventualmente identificadas.
Confidencialidade das informações coletadas
127.	As denúncias feitas ao Ligue 180 envolvem situações de violência real ou potencial cujo conhecimento por terceiros não diretamente envolvidos na assistência à vítima podem lhe causar dano à dignidade. Considerando isso, o Serviço também precisa lidar com discrição com os dados que acolhe, a fim de preservar a confidencialidade e dignidade do usuário e minimizar o risco de vitimização secundária. Nesse sentido, vale relembrar que os fundamentos da proteção de dados pessoais fixados na Lei 13.709/2018, art. 2º, incisos I e IV, exigem respeito à privacidade e inviolabilidade da intimidade, da honra e da imagem.
128.	Os paradigmas fixados em contrato sobre as características do atendimento, os compromissos de sigilo das informações colhidas, a qualificação do corpo de atendentes e seu contínuo treinamento concorrem para atendimento desses requisitos. Especificamente no que concerne à manutenção do sigilo, são exigidas assinaturas de termo de sigilo e confidencialidade das informações obtidas ou gerenciadas durante a execução contratual por parte da contratada e de seus colaboradores82.
129.	Ainda acerca da confidencialidade, cabe ressaltar que o direito de propriedade dos produtos desenvolvidos e dos dados é exclusivamente do MMFDH70. Enquanto prestadora, a empresa precisa acessar e lidar com essas informações, necessidade que cessa uma vez finda a prestação, passando a ser necessidade de sua sucessora. O contrato prevê a transferência desses dados para a ONDH, sem retenção de cópia por parte da prestadora71.
Atendimento dos requisitos de qualificação e treinamento das atendentes
130.	Conforme requisito contratual, incumbe à contratada providenciar os treinamentos necessários para a correta prestação do serviço de atendimento. O conteúdo dos treinamentos deve envolver os temas72: comunicação falada e escrita; sigilo profissional; contextualização sobre o Ligue 180 (mulheres) e o Disque 100 (direitos humanos) ; conhecimentos técnicos sobre os sistemas informatizados utilizados na operacionalização e gerenciamento da Central de Atendimento; conhecimentos sobre temas pertinentes a direitos humanos.
131.	Conforme se verificou, o treinamento das equipes ocorre com regularidade e estão documentados no processo administrativo de acompanhamento contratual73. O conteúdo dos cursos é compatível com requisitos contratuais - como o contrato abrange o Disque 100 e o Ligue 180, os treinamentos envolvem temas associados a direitos humanos e mulheres.
132.	A evidenciação de cursos de treinamento e reciclagem previstos em contrato ou na legislação são exigidos conforme conveniência da contratante74. Listas de presença assinadas pelos treinandos e documentadas em processo administrativo evidenciam a participação dos colaboradores nos eventos de treinamento75.
133.	Além disso, os requisitos de escolaridade exigidos no anexo IV do TR são observados. Os curricula vitae dos atendentes integram documentação processual76 e as alterações são verificadas na fiscalização contratual mensal.
Atendimento de requisitos contratuais
134.	Os relatórios mensais da fiscalização não apontam descumprimento de preceito contratual que justificasse a incidência de multa, estando os parâmetros de qualidade do serviço acima dos patamares mínimos fixados no contrato, exceto para os eventos descritos nos itens 113-11442.
135.	A execução contratual é monitorada por intermédio de indicadores de qualidade no que respeita aos seus principais produtos: prestação de informações e orientações; registro e encaminhamento à rede de proteção; geração de dados confiáveis para apoiar a formulação, o monitoramento e a avaliação de políticas públicas de enfrentamento à violência contra a mulher.
136.	Os indicadores do nível de serviço monitoram o atendimento pelos canais disponíveis e o tempo de espera para o início do atendimento assistido, servindo de base para a remuneração da empresa. O indicador de qualidade do atendimento permite perceber a avaliação de qualidade da prestação pelo usuário do Serviço. Por fim, o indicador de qualidade do serviço avalia a qualidade e acerto das informações prestadas pelo atendente ao usuário, o registro correto e completo das manifestações e o encaminhamento apropriado de denúncias à rede de proteção.
137.	Todos os indicadores apresentam as características desejáveis para suas finalidades, como validade, confiabilidade, comparabilidade, economicidade, acessibilidade, tempestividade, objetividade e periodicidade.
138.	Tomando por referência o comportamento dos indicadores, é possível concluir que o serviço é prestado com qualidade. Além de acessível, alcança amplamente os interessados; oferece opções de atendimento que amparam falantes de outros idiomas (inglês e espanhol) e pessoas com restrição auditiva (Libras) ; é balizado por normas e requisitos que visam preservar o sigilo as informações que são colhidas; alcança fidelidade elevada dos registros nele feitos; endereça apropriadamente os encaminhamentos aos órgãos de atendimento e de enfrentamento na maioria das vezes (>95%) .
O serviço não sofreu queda de desempenho no período 2018-2021 
139.	Os serviços Disque 100 e Ligue 180, respectivamente relacionados ao atendimento de reclamações ou denúncias contra violações de direitos humanos (Disque 100) e violência contra a mulher (Ligue 180) , eram prestados, respectivamente, sob o manto dos Contratos 1/2016 (telefonia, Claro S.A.) e 9/2015 (teleatendimento) , e 17/2014 (teleatendimento) e 9/2015 (telefonia, Claro S.A.) . Segundo estudo técnico preliminar para contratação unificada para ambos os serviços, diversas deficiências nos contratos anteriores eram observadas.
140.	Segundo avaliação da ONDH, o Contrato 9/2015, relativo ao atendimento do Disque 100, apresentava indicadores com definições impróprias; registrava abandono de ligações e tempo médio de espera superiores aos contratados; indicadores de desempenho para análises, encaminhamentos e monitoramentos com valores abaixo da faixa de tolerância; termo de referência que apresentava falha no uso de termos glosa e multa, entre outros problemas77.
141.	Ainda segundo a mesma avaliação, o Contrato 17/2014 apresentava superdimensionamento; os indicadores de desempenho apresentavam resultados deficientes para serviço de retaguarda; o termo de referência continha definições incompatíveis com as atualizações do sistema da ONDH; entre outros problemas descritos na peça.
142.	Conforme registrado, a contratação em separado dos serviços de telefonia, contratos 1/2016 (Disque 100) e 9/2015 (Ligue 180) , separados dos contratos de prestação efetiva do serviço de teleatendimento, gerava transtornos para a fiscalização contratual, vez que dificultava a correta delimitação da responsabilidade por falha no acolhimento de ligações, se da prestadora de telefonia ou das centrais de atendimento.
143.	A fim de suprimir as deficiências até então observadas na prestação dos serviços dos contratos que assistiam as centrais Disque 100 e Ligue 180, os quatro contratos foram unificados no atual, 20/2019, oriundo do Pregão 3/2019. 
144.	A nova contratação proporcionou a redução do custo anual de ambos, de R$ 49 milhões para aproximadamente R$ 21 milhões; ampliou os canais de interlocução, incluindo SMS, redes sociais, videochamadas, entre outros; permitiu a otimização do uso dos recursos, ao distribuir a demanda a um único corpo de atendentes, que antes eram segregados por tipo de serviço e permitiam, com isso, eventuais saturações e perda na qualidade do serviço com mão de obra ociosa em outro; permitiu o aproveitamento da chamada que tenha dado entrada pelo serviço errado; entre outros aprimoramentos.
145.	Como já evidenciado alhures, os índices de atendimento aos requisitos de qualidade encontram-se em patamares satisfatórios. Os paradigmas fixados em contrato para recepção de chamadas e tempo de atendimento têm sido observados; a percepção da qualidade do atendimento diretamente pelo usuário evidencia serviço de qualidade; as análises amostrais sobre os atendimentos revelam registro correto e completo das informações trazidas e encaminhamento apropriado de denúncias à rede de proteção para a maioria dos casos.
146.	Verifica-se, igualmente, que a equipe de atendentes continua sendo selecionada segundo parâmetros fixados em contrato e que há contínuo treinamento dos efetivos para melhor prestação do serviço. A avaliação do usuário acerca do atendimento humano revela bom nível de satisfação com o serviço.
147.	Conclui-se, portanto, que não houve queda no desempenho do serviço prestado desde a transferência do Ligue 180 para a ONDH em razão do Decreto 9.465/2018. Os elementos colhidos na auditoria mostram melhoria dos serviços, decorrente da supressão de falhas outrora incidentes sobre ambos os serviços, Disque 100 e Ligue 180; redução de custo; ampliação dos canais de atendimento; entre outros aprimoramentos.
O Ligue 180 é divulgado ao público-alvo por diversos canais
148.	 A premissa para que o socorro alcance quem dele precisa é saber onde buscá-lo. O Ligue 180, enquanto serviço de utilidade pública, precisa ser vastamente publicizado para que sua natureza preventiva possa contribuir para redução dos níveis de violência contra a mulher e, em especial, das taxas de feminicídio. A ampla divulgação do número pode ajudar na prevenção da agressão, ou seu agravamento.
149.	A política de divulgação do Ligue 180 segue preceitos do plano de comunicação do MMFDH e é materializada por meio: de diversas campanhas de divulgação; da elaboração de folders impressos e digitais acerca de medidas preventivas que podem ser adotadas para prevenir a agressão; de publicações em redes sociais; e da cooperação com outros órgãos públicos e organizações privadas para divulgação do Serviço e de ações preventivas, com extensa lista de iniciativas e publicações78.
150.	Há evidências, portanto, de que ao Serviço é dada ampla publicidade.
Há publicidade e disponibilização dos dados colhidos ou gerados pelo Serviço
151.	Conforme preceitua o art. 8º da Lei 12.527, de 18/11/2011 (Lei de Acesso à Informação) , 'é dever dos órgãos públicos promover, independentemente de requerimentos, a divulgação em local de fácil acesso, no âmbito de suas competências, de informações de interesse coletivo ou geral por eles produzidas ou custodiadas'.
152.	Uma das finalidades da Central de Atendimento à Mulher, prevista em seu decreto de criação, é produzir base de informações estatísticas sobre a violência contra as mulheres, com a finalidade de subsidiar o sistema nacional de dados e de informações relativas às mulheres.
153.	Os dados colhidos pelo Ligue 180 durante os atendimentos têm potencial de gerar uma pletora de informações úteis para estudos sobre a violência contra a mulher e, consequentemente, para o aperfeiçoamento de política para mulheres. Além de informações detalhadas sobre o denunciante e/ou vítima, como nome, endereço, telefone e outros dados de contato, também são colhidas informações sobre o risco enfrentado pela vítima (formulário da avaliação de risco: FRIDA79) , dados do agressor, local das agressões.
154.	A Central também colhe dados sobre a resposta dada pela rede de atendimento ou enfrentamento, como oitiva da vítima, concessão de medidas protetivas, instauração de inquérito policial, localização do agressor, instauração de processo penal, entre outras.
155.	Todos os dados coletados pela Central são de propriedade da ONDH/MMFDH (controlador) , conforme preconizado no Termo de Referência da Licitação. Na forma do art. 5º, VI, da Lei 13.709/2018, compete ao controlador as decisões referentes ao tratamento de dados pessoais. Dessa forma, compete ao controlador garantir o respeito aos fundamentos fixados no art. 2º da lei, notadamente à observância da privacidade (I) e da inviolabilidade da intimidade, da honra e da imagem (IV) , de forma que os dados tornados públicos na forma dos painéis de informações mencionados neste tópico devem observar esses dentre outros aspectos normativos.
156.	Exatamente por esse motivo, o acesso a dados brutos somente é facultado, na extensão necessária, aos órgãos da rede de proteção e do sistema de justiça, responsáveis pelo acolhimento das vítimas e apuração dos fatos80. Os dados tornados públicos são tratados para preservar informações de natureza pessoal com vistas a garantir a intimidade e privacidade dos envolvidos nos registros feitos junto à Central, conforme requisitos fixados em lei e normativos correlacionados - Lei 13.709/2018, e Lei 12.527/2021, Decreto 8.777, de 11/5/2016, entre outros. A disponibilização das informações é normatizada internamente pela Portaria 1937, de 15/7/2020, que aprova o Plano de Dados Abertos do MMFDH.
157.	Após tratados, os dados coletados pelo Ligue 180 alimentam um conjunto de informações de natureza pública, disponibilizada no site da ONDH. Por intermédio de uma plataforma de Business Intelligence (BI) , fornece-se ao usuário a possibilidade de geração de informações baseadas nos dados. Mediante o emprego de filtros, é possível gerar informações bem específicas. Por exemplo, nos gráficos a seguir, foi estabelecido como filtro denúncias cujos grupos vulneráveis fossem relativos a 'outras violências contra a mulher' e 'violência doméstica e familiar contra a mulher', para o ano de 2021, com informações relacionadas à 'espécie da violação'.
Figura 3 - tipo de violação
 
Fonte: painel de dados da ONDH81
158.	O resultado mostra que as agressões contra a integridade física da vítima ou sua liberdade são as mais frequentes.
159.	No gráfico que se segue, foi feito recorte para a relação do suspeito com a vítima. O resultado revela que companheiros ou ex-companheiros formam o grupo mais significativo no universo de agressores, resultado aderente a diversas pesquisas já realizadas a respeito.
Figura 4 - relação do suspeito com a vítima
Fonte: painel de dados da ONDH
160.	No exemplo seguinte, é feito recorte para o nível de instrução do agressor/suspeito, mostrando que as agressões se dão em todos os níveis de educação, ainda que sua incidência seja mais significativa nos níveis mais baixos de instrução formal.
Figura 5 - grau de instrução da vítima
Fonte: painel de dados da ONDH.
161.	Exatamente porque permitem observar tendências, características peculiares sobre os segmentos mais atingidos, locais de maior incidência (manchas de calor) , entre diversas outras informações, esses recursos têm grande relevância para definição de estratégias (políticas) de redução da violência contra a mulher e para pesquisas que embasem essas alterações.
162.	Releva mencionar que a plataforma BI gera informações com base em dados colhidos pelo Disque 100 e Ligue 180. Logo, além de dados associados à violência contra a mulher, há informações relativas a outras violações de direitos humanos.
163.	Informações oriundas de dados colhidos entre 2020 e 2021 podem ser acessadas/geradas no site da ONDH com o uso dos recursos ali alojados, conforme exemplos acima, que permitem delimitação de filtros, geração de elementos gráficos e produção de resultados direcionados. Para 2019, algumas informações relacionadas a vítima e suspeito, além de tipos de violação, são disponibilizadas em formato aberto no próprio site82, mas sem a possibilidade de filtros e tratamentos gráficos diretamente na plataforma. Informações relacionadas aos anos de 2014 a 2018 são oferecidas na forma de balanços anuais83.
164.	Do exposto, verifica-se que as informações disponibilizadas no site da ONDH atendem a requisitos legais de publicidade e são úteis para o fomento de políticas públicas de combate à violência contra a mulher e para pesquisas associadas ao tema.
MAPEAMENTO DA REDE DE ATENDIMENTO E MONITORAMENTO DOS ENCAMINHAMENTOS
165.	O atendimento adequado das demandas recebidas na Central de Atendimento à Mulher depende da disponibilidade de um extenso rol de informações pré-mapeadas, entre as quais as necessárias para orientar as mulheres em situação de violência sobre seus direitos (Decreto 7.393/2010, art. 3º, III) ; a localização e contatos da rede de atendimento, para que se possa encaminhar mulheres aos serviços da rede, em caso de necessidade (IV) ; ou às autoridades competentes (V) .
166.	Por outro prisma, o monitoramento das providências adotadas pela rede de atendimento é relevante para o aprimoramento do serviço disponibilizado pelo Ligue 180 e das políticas públicas de enfrentamento à violência contra as mulheres.
167.	Este capítulo explora aspectos associados ao mapeamento da rede de atendimento, pré-requisito para o encaminhamento da mulher à assistência especializada, caso necessário; assim como os procedimentos adotados pela ONDH para obtenção das informações sobre providências ulteriores adotadas pela rede de atendimento.
A Central não dispõe de dados completos da rede de atendimento
168.	Entre as secretarias finalísticas do MMFDH, a SNPM, por intermédio do seu Departamento de Políticas de Enfrentamento à Violência Contra as Mulheres (DEVM) , tem o encargo de 'realizar levantamento periódico dos serviços da rede de serviços de atendimento à mulher em situação de violência e manter atualizadas estas informações'84.
169.	A resposta a questionamento da equipe de auditoria sobre sistemática adotada para manter atualizadas as informações da rede de atendimento e a frequência da atualização não esclareceu esse aspecto. Segundo esposado, há processo em curso iniciado em 2021 que tomou por base dados do monitoramento da rede disponíveis em 2017 para atualização da rede85.
170.	De fato, em 4/12/2020, a SNPM solicitou à ONDH a atualização dos serviços da Rede Especializada de Atendimento à Mulher em situação de Violência por intermédio da Central de Atendimento à Mulher - Ligue 18086. Conforme o documento, a atualização dos dados básicos dos equipamentos da rede ocorreria anualmente, sendo que dados sobre suas características detalhadas sofreriam atualizações bianuais. Nada obstante, o trabalho requerido deveria tomar por referência planilha de monitoramento da rede de 2017, em lugar de dados mais atualizados dos levantamentos anuais.
171.	Em 18/12/2020, a ONDH concluiu pela viabilidade de realizar o mapeamento por intermédio do Contrato 20/2019. O fundamento contratual se assenta nos itens 3.65 e 3.66 do ajuste com a empresa:
3. DESCRIÇÃO DA SOLUÇÃO
 (...) 
3.65. Deverá realizar atividades de busca ativa, que constituem tarefas relacionadas ao monitoramento das manifestações por meio da coleta de informações acerca dos procedimentos adotados pela Rede acionada pela Ouvidoria Nacional, conforme estabelecido no protocolo de operação do atendimento ativo autorizado pela Contratante.
3.66. Deverá apoiar a realização de pesquisas que contribuam na elaboração e acompanhamento de políticas públicas voltadas à promoção dos Direitos Humanos, bem como na atualização dos cadastros de serviços que compõem a Rede de Proteção presente em seus órgãos no âmbito federal, estadual, distrital e municipal, conforme estabelecido no protocolo de operação do atendimento receptivo autorizado pela CONTRATANTE.
172.	Conforme relatado na Nota Técnica 185/2020/CGJUFR/DEV/SNPM/MMFDH86, as demais secretarias especializadas do MMFDH foram consultadas a respeito do interesse de ter sua rede de atendimento também atualizada. Apenas a Secretaria Nacional dos Direitos da Criança e do Adolescente (SNDCA) manifestou interesse nesse sentido.
173.	De acordo com documento, a atualização deveria incidir nos 47.106 registros já cadastrados no banco de dados da contratada e mais 10.503 informados pela SNPM e SNDCA. Não fica claro se os mencionados 47.106 registros do banco de dados da contratada são de contatos que atendem somente as duas secretarias especializadas, ou se incluem equipamentos que atendem a outras unidades especializadas do ministério.
174.	De qualquer maneira, os registros correspondentes aos 10.503 mencionados no documento com dados da rede87 devem integrar os 47.106 na base da contratada, posto que inviável dar atendimento a parcela significativa dos chamados à Central sem que os referidos dados constem da base de referência da contratada. Se fato, em lugar de 57.609 registros (47106+10503) , a base a ser pesquisada deveria ser de 36.603 (47106-10503) . Portanto, há equívoco potencial que pode ter contribuído para erro na estimativa do custo total da atualização.
175.	A atualização em curso atingiu taxa de êxito de apenas 20%, tendo sido requerido às duas secretarias especializadas (SNPM e SNDCA) um conjunto de medidas para aprimorar a atualização em curso88.
176.	Considerando que a atualização em curso toma como referência dados de 2017, e que apenas 20% da base de referência foi atualizada até o momento, conclui-se que a Central não dispõe de dados completos da rede de atendimento para encaminhamento das demandas.
177.	Segundo a SNPM89, deveriam ocorrer atualizações anuais dos dados dos serviços de atendimento, como endereço, órgão de vinculação, tipo e nome do serviço, além de contatos (telefone e e-mail) , responsável pelo serviço, horário de atendimento e tipo de violência atendida; e bianuais para dados detalhados sobre as características e funcionamento dos serviços. Contudo, a atualização via Central, requerida em 2021 com base em dados de 2017, indica o não processamento dessas atualizações anuais e bianuais de modo contumaz, pelo menos desde 2017.
178.	Conforme declarado pelo gestor, a atualização dos dados por iniciativa dos órgãos componentes da rede ocorre por juízo e conveniência destes, sendo possível afirmar que em grande medida, isso não se dá de forma periódica. Segundo esclarece, quando há parcerias firmadas mediante acordos de cooperação técnica, esses dados são encaminhados pelos parceiros.
179.	Ainda consoante afiança, a atualização da rede é dificuldade histórica, enfrentada mediante a busca ativa das informações pela SNPM ou pela ONDH, tendo em vista a inexistência de previsão legal que obrigue essa atualização por parte da rede.
180.	Releva pontuar que, sem a atualização da base, o encaminhamento pela Central pode se tornar impossível, pelo desconhecimento da existência de estrutura de atendimento (unidade não mapeada) , ou encaminhado para serviço menos adequado, por falta de informação de unidade mais capacitada para o atendimento (não mapeada ou com dados desatualizados) . A consequência potencial é um atendimento deficitário.
181.	A iniciativa de firmar termos de cooperação técnica com entidades da Rede, com compromisso de o órgão parceiro enviar dados de atualização de sua rede, é uma boa prática que colabora para a qualidade do serviço do Ligue 180. A iniciativa reduz o custo da informação, posto ser desnecessário o exercício de busca ativa do dado, mas apenas o registro desta na base de dados da Central.
182.	A estratégia pode ser ampliada mediante a previsão dessas cláusulas em acordos de cooperação técnica, convênios e outros instrumentos formais do Ministério com órgãos da rede de atendimento em que semelhante cooperação possa se amoldar. O benefício esperado da medida é a redução nos custos de atualização da rede e disponibilidade de informações mais abrangentes para os usuários.
183.	Do exposto neste tópico, conclui-se que o Serviço não dispõe de dados completos da rede de atendimento para encaminhamento das demandas. Em razão de a atualização em curso ter atingido taxa de êxito de apenas 20%, um conjunto de medidas para aprimorar a atualização foi sugerida pela ONDH à SNPM e à SNDCA em despacho de 24/11/202190. 
A Central não dispõe de dados completos sobre as providências adotadas pela Rede
184.	As informações sobre providências adotadas pela rede de atendimento são relevantes para o monitoramento da política pública de enfrentamento à violência e para a produção de estudos destinados a aperfeiçoá-la. Conforme previsão em seu decreto de criação, compete à Central de Atendimento à Mulher - Ligue 180 produzir periodicamente relatórios gerenciais e analíticos com o intuito de apoiar a formulação, o monitoramento e a avaliação de políticas públicas de enfrentamento à violência contra as mulheres - Decreto 7.393/2010, art. 3°, inciso VII) .
185.	O conhecimento das ações adotadas pela Rede também importa para a produção de base de informações estatísticas sobre a violência contra a mulher e se prestam a subsidiar o sistema nacional de dados e de informações relativas às mulheres, uma das atribuições fixadas à Central por intermédio do Decreto 7.393/2010, art. 3º, IX91 (TR 3.70) .
186.	As providências tomadas pela rede de atendimento também são importantes para o próprio denunciante/vítima: a ação dos órgãos de repressão à violência pode dar azo a medidas restritivas contra os agressores, e o conhecimento tempestivo dessas decisões tem importância crucial para as vítimas, inclusive para medidas adicionais de segurança. Conforme previsão contratual, a contratada deve monitorar o andamento das manifestações junto à rede de atendimento, estando previstas atividades de busca ativa das informações relativas aos procedimentos adotados pela Rede92.
187.	Os encaminhamentos à rede de atendimento são feitos por correspondência eletrônica ao órgão da rede no qual consta um link para acesso à denúncia93 e para cada denúncia registrada é gerada uma chave de acesso exclusiva. Quando do acesso do órgão ao link, a Central automaticamente recebe confirmação do conhecimento da denúncia pelo parceiro da Rede. Embora a ciência do órgão da rede seja acompanhada pela Central, o mecanismo não coleta dados acerca das providências posteriores adotadas pelo órgão da rede.
188.	Segundo esclarecido, a rotina de monitoramento estabelecida de uma denúncia apenas se inicia se decorridos trinta dias da data de encaminhamento ao órgão sem que tenha havido sua ciência. Caso não seja possível concluir o monitoramento e seja órgão sujeito a controle de atuação pelo Ministério Público, a denúncia é remetida a esse para apuração. Nesses casos, instaura-se novo monitoramento junto ao Ministério Público, se decorridos trinta dias sem confirmação da ciência.
189.	Em que pese a relevância da informação acerca das providências adotadas pela rede de atendimento para políticas públicas de enfrentamento à violência contra a mulher, sua comunicação depende de juízo dos órgãos da Rede, haja vista inexistir obrigação legal para que informem suas ações à ONDH56. A esse respeito, embora a Lei 11.340, de 7/8/2006 (Lei Maria da Penha) preconize a integração operacional do Poder Judiciário, do Ministério Público e da Defensoria Pública com as áreas de segurança, assistência social, saúde, educação trabalho e habitação, como diretriz da política pública que visa coibir a violência doméstica e familiar contra a mulher - art. 8º, I; referido diploma não obriga os órgãos da rede a compartilharem com a ONDH as informações sobre providências que tenham adotado. Atualmente, o índice de retorno é da ordem da ordem de 27% das denúncias encaminhadas57.
190.	Para mitigar a deficiência, a ONDH busca a colaboração dos entes federados mediante acordos de cooperação técnica (ACT) , para a construção de um fluxo estatal de encaminhamento e retorno denúncias. Esses instrumentos visam o compartilhamento de responsabilidades para prover ao cidadão a informação sobre as providências adotadas com respeito à sua denúncia. Até o momento, foram firmados acordos com o Conselho Nacional do Ministério Público (CNMP) 58 (ACT 17/2020) ; estado do Ceará (ACT 20/2020) e Distrito Federal (ACT 5/2021) ; e municípios de Hortolândia/SP (ACT 13/2020) , Guarujá/SP (ACT 01/2021) , São José dos Campos (ACT 02/2021) , Niterói/RJ (ACT 3/2021) , Marília/SP (ACT 10/2021) , Arapiraca/AL (ACT 4/2021) .
191	A iniciativa revela boa prática, porquanto legitimamente endereça a carência do retorno de informação, que tanto importa para o aprimoramento de políticas de combate à violência e para atualização ao usuário, mediante o concerto das entidades envolvidas no tema.
192.	Evidentemente, embora a solução seja a viável, é substancialmente mais cara do que a eventual introdução de norma legal que obrigue os órgãos da rede de atendimento a retornarem informações básicas acerca das providências que adotaram. Semelhante medida traria mais efetividade à diretriz de integração prevista no art. 8º, I, da Lei 11.340/2006; e ampliaria o detalhamento das ações em prol da política de combate à violência contra a mulher (art. 8º, II) . Similarmente, contribuiria para o atendimento das disposições contidas no art. 3º, VII e IX da lei, relativos, respectivamente, à produção de relatórios gerenciais e analíticos para apoiar a formulação, monitoramento e avaliação de políticas públicas de enfrentamento à violência contra a mulher; e à formação de base de informações estatísticas sobre a violência contra as mulheres.
193.	Além dos acordos de cooperação técnica para obtenção de retorno aos encaminhamentos, cláusulas específicas com o mesmo objetivo poderiam ser inseridas em convênios, instrumentos de transferência de recursos e outros ajustes firmados pelo MMFDH com parceiros da rede como medida que amplie o retorno das informações. Recomendação nesse sentido deverá ser proposta.
194.	O benefício esperado da proposta é a maior completude dos registros das ações de enfrentamento à violência, que potencializa não só seu uso pelas entidades envolvidas na causa, para enfrentamento do problema e/ou aprimoramento de políticas associadas, mas também para a estratégia individual de prevenção/proteção por parte do usuário da Central.
ESTRATÉGIA DE CONTINUIDADE EM CONTINGÊNCIAS E NA MUDANÇA DE PRESTADOR
195.	Conforme previsão contida no seu instrumento de criação, a Central de Atendimento à Mulher deve funcionar ininterruptamente, 24h por dia, durante todos os dias do ano. Nada obstante, como qualquer empreendimento, está sujeita a imprevistos que podem comprometer sua operação.
196.	Estimar a probabilidade de ocorrência de eventos disruptivos pode ser extremamente complexo. Não é possível antever, com algum nível de asseguração, a probabilidade da ocorrência de greve no transporte público, ou greve de colaboradores, restrição de acesso à base de operações (enchentes, incêndios, desmoronamentos etc.) , falha na rede energia elétrica, pandemia etc. Em todo caso, é importante estabelecer planos de contingência apto a gerar alternativas que mitiguem o impacto desses eventos na operação do serviço.
197.	Neste capítulo, verificou-se a incidência de descontinuidade do serviço nos últimos anos e a existência de plano de contingência para eventos danosos, capazes de comprometer a operação da Central, bem assim, com medidas delineadas para garantir a continuidade do serviço na mudança de prestador.
Não ocorrência de interrupções significativas do Serviço
198.	A Central de Atendimento à Mulher é um serviço telefônico de utilidade pública, de acesso e atendimento gratuito ao usuário, que deve funcionar 24 horas por dia (Decreto 7.393/2010, arts. 1º e 2º) . Conforme contrato vigente, todos os serviços contratados devem ser prestados de modo ininterrupto todos os dias da semana, com exceção daqueles que devam ser prestados presencialmente, que seguirão o regime de expediente da ONDH94.
199.	O contrato fixa parâmetros mínimos de performance para diversos indicadores associados à prestação do serviço em suas diversas modalidades e para o tempo de atendimento (TR Anexo V) , e correspondentes glosas para padrões inferiores ao mínimo fixado. Também prevê o acompanhamento da qualidade e do desempenho do serviço pelo fiscal técnico mediante avaliação diária, semanal ou mensal95.
200.	Segundo verificado, o monitoramento da disponibilidade do serviço é feito mediante o acompanhamento dos indicadores IND002 - Nível de Serviço Atendidas (NSA) , IND004 - Nível de Serviço Mensagens (NSM) , IND006 - Nível de Serviço Outros Canais (NSO) e IND011 - Taxa de Abandono Bruto (TAB) em todos os canais de atendimento96.
201.	Segundo o gestor, esses indicadores permitem uma avaliação não somente de recursos tecnológicos, como disponibilidade de troncos de comunicação e sistemas de informação, mas também de paralisações de sistemas de transportes ou greves de funcionários, visto que apontarão a degradação da qualidade prestação do serviço. Uma degradação superior desses indicadores sugere ocorrência de eventos de interrupção.
Gráfico 7 - comportamento dos indicadores
			
Fonte: ONDH, relatórios mensais da fiscalização97
202.	Releva destacar que esses quatro indicadores são gerais e abrangem diversos serviços, de forma que a indisponibilidade de um destes pode não os sensibilizar. Observe, por exemplo, o caso dos indicadores IND007 e IND009 no mês de julho de 2020, que se comportaram abaixo do mínimo exigido em razão da inoperância do serviço de e-mail do MMFDH em quatro dias naquele mês. Enquanto esses indicadores apontaram a indisponibilidade do serviço, o IND006 não evidenciou declínio significativo naquele mês que pudesse chamar atenção para a falha.
203.	Nada obstante, como o acompanhamento mensal considera todos os indicadores listados no anexo V do TR, a degradação de quaisquer dos canais de prestação do serviço será percebida e, caso necessário, poderá ser endereçada pela equipe de fiscalização contratual. Além disso, há grande incentivo à contratada para que mantenha a disponibilidade dos serviços e os restabeleça com rapidez, caso ocorra uma falta, haja vista que a interrupção de quaisquer das modalidades implica glosa do pagamento.
204.	Verifica-se, portanto, que o acompanhamento da disponibilidade do serviço é feito mediante o monitoramento de indicadores. Ao verificar o comportamento dos indicadores de serviço durante a execução contratual, bem assim, os relatórios mensais da fiscalização, é possível corroborar a declaração do gestor de não ter havido indisponibilidade relevante dos serviços prestados pela contratada.
205.	Adicionalmente, os relatórios de acompanhamento mensal do serviço prestado indicam que, desde o início da vigência do contrato em 23/12/2019, a Contratada não cometeu qualquer infração administrava, prevista no item 21 do Termo de Referência. As glosas implementadas pela Contratante, nos meses de outubro, novembro e dezembro de 2020, decorreram do não atingimento de parte dos resultados esperados, definidos no Anexo V do Termo de Referência. No entanto, esses eventos pontuais não comprometeram significativamente a qualidade da prestação. Conclui-se, portanto, que não houve descontinuidade do serviço no contrato atual.
Existência de plano de contingência
206.	Conforme mencionado antes, o Ligue 180 é um serviço telefônico de utilidade pública, de acesso e atendimento gratuito ao usuário, que deve funcionar 24 horas por dia (Decreto 7.393/2010, arts. 1º e 2º) .
207.	A estratégia de continuidade do serviço precisa considerar, portanto, contingências que lhe possam impactar a operação e dispor de procedimentos que permitam restaurar suas atividades o mais rápido possível, de modo pleno ou em um estado minimamente aceitável. Para isso, é necessária a disponibilidade de um plano de contingência que contenha procedimentos claros, concisos e completos para serem empregados diante da materialização de adversidades ao empreendimento.
208.	O Contrato 20/2019 prevê que a contratada elabore um plano de contingência para componentes críticos do serviço, tais como: URA, DAC, Central Telefônica, links, instalações físicas, servidores, entre outros) e de infraestrutura (tais como: acidentes, greves, interrupção no fornecimento de energia, falha em serviço de telefonia, deslizamentos/desmoronamentos, incêndio, problemas com água/esgoto, entre outras situações) , de forma a garantir a continuidade dos atendimentos98.
209.	De modo mais específico, para determinadas condições de contingência, preconiza o estabelecimento de planos de contingência para situações relacionadas a movimento grevista direto (próprios colaboradores) ou indireto, para garantir o funcionamento de no mínimo 80% dos serviços contratados. Prevê que a contratada poderá dispor de local de operação alternativo, para manter o atendimento de no mínimo 60% dos serviços. Estabelece a necessidade de manutenção de cópias de segurança interna e externa de todas as informações registradas nos atendimentos, com armazenamento em ambiente distinto do centro de processamento de dados que as gerar99.
210.	O plano de contingência apresentado pela contratada100 define contramedidas a eventos que possam causar disrupção de processos críticos e dispõe acerca das responsabilidades e autoridades para a implementação dessas ações. Os processos considerados estão insertos em áreas que envolvem componentes críticos (central telefônica, links de transmissão de dados, instalações físicas, servidores de dados etc.) e de infraestrutura (serviço de telefonia, instalações físicas, acidentes, greves etc.) , sendo aderentes à previsão contratual. Por exemplo, o plano, que é datado de 22/11/2019, prevê: a transferência das ligações e da arquitetura de sistemas para sítio alternativo (p. 13) ; o armazenamento de backup de dados em sítios distintos (p. 15) ; e replicação de banco de dados (p. 16) .
211. A previsão contratual do plano de contingência é uma boa prática que visa manter níveis mínimos de serviço, caso seja enfrentado algum evento com potencial de comprometer o funcionamento da Central.
212.	Em conclusão, verifica-se a existência de plano de contingência garantir a continuidade da prestação do serviço no âmbito do Contrato 20/2019-SEI, que abrange as situações de contingência previstas no Anexo II - Requisitos Técnicos de Infraestrutura para Prestação dos Serviços, do Termo de Referência.
213	Não há evidências, contudo, de testes sobre a eficácia dos procedimentos listados no plano de contingência. Não está claro, sequer, se o plano foi avaliado e aprovado pela ONDH, sendo essa medida recomendável, caso não tenha sido implementada. 
214	O teste de eficácia do plano de contingência visa escoimá-lo de possíveis falhas que possam comprometer sua efetividade, caso tenha de ser acionado. O tratamento prévio de potenciais falhas no plano maximizará sua efetividade caso tenha de ser acionado, sendo esse o benefício da proposta de encaminhamento correspondente.
Existência de estratégia de continuidade durante a mudança de fornecedor
215.	O contrato prevê diversas obrigações à contratada durante a transição contratual para novo provedor ao fim do ajuste vigente. Segundo o Termo de Referência101, a contratada deve 'realizar a transição contratual com transferência de conhecimento, tecnologia e técnicas empregadas, sem perda de informações, podendo exigir, inclusive, a capacitação dos técnicos da CONTRATANTE ou da nova empresa que continuará a execução dos serviços'.
216.	O ajuste também preconiza102:
A CONTRATADA deverá elaborar um Plano de Transição, endereçando todas as atividades necessárias para a completa transição, que deverá ser entregue à CONTRATANTE, até 06 (seis) meses antes do vencimento do contrato, incluindo a identificação de todos os compromissos, projetos, papéis, responsabilidades, artefatos, tarefas, data de início da transição, o período de tempo necessário e a identificação de todos os envolvidos com a transição.
217.	Na forma dos requisitos estabelecidos na contratação, a contratada deverá entregar os códigos fonte dos sistemas, ou licenciamento perpétuo em última versão, contemplando todas as customizações executadas durante a vigência do contrato, sem ônus para o MMFDH103.
218.	Sobre intercorrências prejudiciais na mudança de fornecedor do contrato anterior para o atual, os relatórios da fiscalização contratual não apontaram eventos danosos104. Esse aspecto também foi destacado pelo gestor em resposta a requisição da equipe105.
219.	Verifica-se, portanto, que há estratégia definida e prevista no ajuste firmado para que haja continuidade na prestação do serviço durante a mudança de fornecedor, devendo ser tal aspecto reconhecido como boa prática em contratos dessa natureza.
CONCLUSÃO
220.	Este trabalho foi desenvolvido por requerimento da Comissão de Defesa dos Direitos da Mulher da Câmara dos Deputados. Consoante exposto na peça de requisição, a transferência da Central de Atendimento à Mulher -Ligue 180 para a ONDH em razão do Decreto 9.417/2018 pode ter oferecido risco à continuidade do Serviço, vez que sua prestação requer treinamento especializado e experiência no encaminhamento dos casos.
221.	Tomando por norte os aspectos externados, o trabalho foi concebido para responder às seguintes questões:
a) o Ligue 180 atende aos requisitos de qualidade (acessibilidade, publicidade, sigilo, propriedade do atendimento) inerentes a um serviço de teleatendimento?
b) o Ligue 180 dispõe de Rede de Atendimento mapeada para encaminhamento das demandas e de informações sobre as providências adotadas pela Rede?
c) o Serviço dispõe de estratégia de continuidade que preserve a capacidade de o Estado mantê-lo ativo durante transição contratual ou em situação de contingência?
222.	Para resposta à primeira questão, foi feita análise da aderência do serviço Ligue 180 a requisitos de acessibilidade, qualidade, desempenho, entre outros fixados em normas que regem esse tipo de utilidade pública e no contrato firmado com a prestadora em 2019. Foram também avaliados os procedimentos para sua divulgação, medida imprescindível para sua efetividade. Por fim, tendo em vista a correlação entre a qualidade da prestação e o preparo do corpo de atendentes, foi verificado o cumprimento das condições fixadas em contrato para a seleção e treinamento do efetivo empregado na prestação do serviço.
223.	Dos exames procedidos, foi possível averiguar que a natureza gratuita do acesso aos seus recursos e a disponibilidade geral de telefonia pelo país atendem aos aspectos econômico e físico da acessibilidade. A disponibilidade de atendimento em três idiomas (português, inglês e espanhol) e em Libras confere acesso à população de modo amplo. A acessibilidade é ampliada pela possibilidade de contato por múltiplos canais, como aplicativos de mensagens (webchat, Whatsapp, Telegram) , redes sociais, correspondência eletrônica, correspondência física, videochamada, presencial. Conclui-se, portanto, que a característica de acessibilidade ao Serviço está presente.
224.	Relativamente à qualidade, os parâmetros de monitoramento da execução são baseados em indicadores que apresentam características desejáveis para suas finalidades. O comportamento dos indicadores de atendimento pelos canais disponíveis, tempo de espera, qualidade do atendimento prestado (visão do usuário) , qualidade e acerto das informações prestadas pelo atendente ao usuário (visão da fiscalização) , registro correto e completo das manifestações e o encaminhamento apropriado de denúncias à rede de atendimento evidenciam a presença de qualidade do atendimento.
225.	Foi verificada a observância de requisitos de confidencialidade da informação gerida pela Central. Foi igualmente verificado o atendimento dos requisitos de qualificação e treinamento das atendentes que, aliado ao comportamento do indicador de avaliação de qualidade do atendimento, mostram a presença de equipe qualificada para o mister. 
226.	Não foi constatada queda de desempenho do serviço desde sua transferência para a ONDH por força do Decreto 9465/2018. Ao contrário, o novo contrato, vigente desde 2019, ampliou os canais de comunicação com a Central, ao tempo em que reduziu o custo com o fornecedor em aproximadamente 60%, quando considerados os custos anteriores com o Disque 100 e Ligue 180, integrados na nova prestação.
227.	A publicidade do serviço foi evidenciada em extensa lista de iniciativas com essa finalidade. Também foi verificada a publicidade dos dados colhidos, que alimentam - após despidos de informações que violem o sigilo dos registros - plataforma de BI, por intermédio do qual qualquer pessoa pode gerar informações.
228.	Para responder à segunda questão, foram analisados aspectos associados ao mapeamento da rede de atendimento, pré-requisito para o encaminhamento da mulher à assistência especializada, caso necessário; e os procedimentos adotados pela ONDH para obter informações sobre providências ulteriores adotadas pela rede de atendimento. Conforme verificado, a rede não está completamente mapeada. Providências para confirmar dados existentes em 2017, iniciadas em dezembro de 2020, para redes que atendem mulheres e para crianças e adolescentes tiveram taxa de sucesso em apenas 20% dos casos, conforme constatação de 2021. Ou seja, 80% dos registros não foram ainda confirmados, o que revela limitação expressiva de dados sobre a rede de atendimento. Nada obstante, há ajustes em curso para aprimorar o processo e elevar o índice.
229.	Relativamente ao retorno de informações da rede de atendimento acerca das providências adotadas, o nível de resposta é baixo (27%) , posto que depende unicamente do juízo de conveniência dos órgãos da rede, haja vista inexistir obrigação legal para que informem à ONDH das providências que adotaram. Para mitigar a deficiência, a Ouvidoria tem buscado colaboração dos entes federados mediante acordos de cooperação técnica, para a construção de um fluxo estatal de encaminhamento e retorno de denúncias. Esses instrumentos visam o compartilhamento de responsabilidades para prover ao cidadão a informação sobre as providências adotadas com respeito à sua denúncia.
230.	Ainda com respeito aos objetivos dos ACTs, a estratégia poderia ser expandida mediante o emprego de cláusulas específicas, com o mesmo objetivo (retorno da informação) , em convênios, instrumentos de transferência de recursos e outros ajustes firmados pelo MMFDH com parceiros da rede.
231.	Por fim, para responder à terceira questão, foram analisadas eventual incidência de descontinuidade da prestação contratual e a disponibilidade de plano de contingência para eventos danosos que possam comprometer a operação da Central, bem como medidas delineadas para garantir a continuidade do serviço na mudança de prestador.
232.	Não foram identificadas descontinuidades significativas do serviço, tendo havido queda pontual na qualidade da prestação em quatro quesitos durante a vigência contratual. Foi verificada a existência de plano de contingência com procedimentos definidos para fazer frente a eventos capazes de causar disrupção de processos críticos da Central, com responsáveis definidos e com autoridade para implementar as ações nele previstas. No entanto, não há evidências da realização de testes sobre a eficácia dos procedimentos listados no plano de contingência. Não se verificaram, igualmente, evidências de que o plano disponibilizado foi avaliado e aprovado pela ONDH.
233.	A mudança de competência para a gestão da Central, fixada no Decreto 9.465, de 9 de agosto de 2018, obedeceu à seara discricionária conferida ao Presidente da República pelo art. 84, inciso VI, alínea 'a', da Constituição Federal, não tendo havido irregularidade nos atos de gestão correspondentes.
234.	Como conclusão geral, verifica-se que a Central de Atendimento à Mulher atende aos objetivos para os quais foi concebida e dispõe de equipe capacitada para as entregas dela esperada.
235.	As oportunidades de melhoria e recomendações oriundas desta fiscalização consistem em:
I - recomendar ao gestor que avalie a conveniência de: 
a) expandir o uso de termos de cooperação técnica para fomentar o retorno de informações sobre as providências adotadas pela rede de atendimento à Central, a fim de permitir a atualização do atendimento ao usuário do Serviço e o aprimoramento de políticas públicas de enfrentamento à violência contra a mulher, considerando a inexistência de norma legal que obrigue os órgãos parceiros a prestar essas informações à Central (itens 188-191) ;
b) inserir, em instrumentos de transferência de recursos, convênios e outros ajustes de cooperação do Ministério com a Rede de Atendimento, cláusulas que comprometam os parceiros a retornar informações sobre providências adotadas em resposta a encaminhamentos da Central de Atendimento à Mulher, bem como a manter a Central informada dos serviços prestados pelos equipamentos que disponibilizam e dos correspondentes contatos (itens 188-191) ;
c) conduzir teste de eficácia dos procedimentos listados no plano de contingência apresentado pela contratada, para assegurar a coerência e consistência das medidas nele elencadas e sua potencial efetividade em situações disruptivas do Serviço (itens 203-209) ;
II - alertar o gestor de que a extensão de exceções a requisitos contratuais por motivo justo e embasado em lei depende de retificação do próprio contrato, aspecto não observado na extensão do prazo previsto no item 6.34 do Termo de Referência (período de estabilização) , que não está espelhado nos aditivos 1 e 2 ao contrato (itens 110-112) .
PROPOSTA DE ENCAMINHAMENTO
236.	Ante o exposto, propõe-se:
I - informar à Comissão de Defesa dos Direitos da Mulher da Câmara dos Deputados que:
a)	a Central de Atendimento à Mulher - Ligue 180 atende aos requisitos para o qual foi concebida e dispõe de equipe capacitada para as entregas dela esperadas;
b)	não houve prejuízo detectável resultante da transferência da Central de Atendimento à Mulher - Ligue 180 para a Ouvidoria Nacional dos Direitos Humanos, ao contrário, após a mudança, e em razão de nova licitação, houve redução de mais de 50% no custo da prestação conjunta dos serviços Disque 100 e Ligue 180, ampliou-se o leque de produtos oferecidos aos usuários e houve melhoria na qualidade da prestação;
c)	a mudança de competência para a gestão da Central, fixada no Decreto 9.465, de 9 de agosto de 2018, obedeceu à seara discricionária conferida ao Presidente da República pelo art. 84, inciso VI, alínea 'a', da Constituição Federal;
II - recomendar à Ouvidoria Nacional dos Direitos Humanos, com fundamento no art. 11 da Resolução - TCU 315, de 14/5/2020, que avalie a conveniência de:
a)	expandir o uso de termos de cooperação técnica para ajustar retorno de providências adotadas pela rede de atendimento à Central, a fim de permitir o uso da informação para atualização do atendimento ao usuário do Serviço e para o aprimoramento de políticas públicas de enfrentamento à violência contra a mulher, considerando a inexistência de norma legal que obrigue os órgãos da Rede de Atendimento a retornarem ao Ligue 180 informações sobre as providências adotadas (itens 188-191) ;
b)	prever, nos instrumentos de transferência de recursos, convênios e outros ajustes de cooperação do Ministério com a Rede de Atendimento, exigência para que os parceiros informem a Central de Atendimento à Mulher - Ligue 180 as providências adotadas em resposta aos encaminhamentos feitos pela Central, assim como para que atualizem, tempestivamente, os dados dos serviços que disponibilizam (itens 188-191) ;
c)	conduzir teste de eficácia dos procedimentos listados no plano de contingência apresentado pela Contratada, para assegurar a coerência e consistência das medidas nele elencadas e sua capacidade de restituir o Serviço aos níveis mínimos previstos no Termo de Referência da contratação (itens 203-209) ;
III - dar ciência ao gestor, com fundamento no art. 9º da Resolução - TCU 315/2020, de que extensão de exceções a requisitos contratuais por motivo justo e embasado em lei depende de retificação do próprio contrato, conforme exigido no art. 65 da Lei 8.666/1993, aspecto não observado na extensão do prazo previsto no item 6.34 do Termo de Referência do Pregão 3/2019 (itens 110-112) ; e
IV - nos termos do art. 8º da Resolução-TCU 315, de 2020, fazer constar, na ata da sessão em que estes autos forem apreciados, comunicação do relator ao colegiado no sentido de:
a) monitorar as recomendações contidas no item II; e
b) informar à Comissão de Defesa dos Direitos da Mulher da Câmara dos Deputados e à Ouvidoria Nacional de Direitos Humanos do Ministério da Mulher, da Família e dos Direitos Humanos do acórdão que vier a ser proferido, destacando que o relatório e o voto que fundamentam a deliberação ora encaminhada podem ser acessados por meio do endereço eletrônico www.tcu.gov.br/acordaos."
Complemento o relatório, com as informações adicionais ao apresentadas pela SecexDefesa, em resposta ao despacho de peça 99:
"Cuida-se de complementação de informações ao relatório principal requerida pelo relator, Ministro Weder de Oliveira. Conforme determinado, a unidade técnica deve complementar o relatório com informações acerca: da estrutura da Ouvidoria Nacional dos Direitos Humanos (ONDH) e da contratada (equipe destinada ao Contrato 20/2019) ; do fluxo de atendimento realizado pela Central de Atendimento à Mulher - Ligue 180, desde o recebimento da denúncia, seu processamento e finalização do atendimento; da composição da rede de atendimento; e de aspectos relacionados à prestação conjunta dos serviços Ligue 180 e Disque 100. 
Prestação conjunta Disque 100 e Ligue 180
2.	A Central de Atendimento à Mulher - Ligue 180 está materializada no Contrato 20/2019, oriundo do Pregão Eletrônico 03/2019, conduzido pelo Ministério da Mulher, da Família e dos Direitos Humanos (MMFDH) . Referido contrato alberga os serviços de utilidade pública previstos para a Central e para o Disque Direitos Humanos - Disque 100.
3.	A Central de Atendimento à Mulher - Ligue 180 é um serviço de utilidade pública criado em novembro de 2005 pela então Secretaria de Política para Mulheres da Presidência da República sob amparo da Lei 10.714, de 13/8/2003, que autorizou a criação de número telefônico de acesso gratuito, de âmbito nacional para atender denúncias de violência contra a mulher. O Serviço presta escuta e acolhida qualificada a mulheres em situação de violência; registra e encaminha denúncias aos órgãos competentes; registra reclamações, sugestões ou elogios sobre os serviços de atendimento; e fornece informações sobre os direitos da mulher, como locais de atendimento mais próximos e apropriados para cada caso (peça 96, p. 9) , em observância ao paradigma estabelecido no Decreto 7.393, de 15/12/2010, que criou a Central.
4.	O Disque Direitos Humanos - Disque 100 é um serviço de utilidade pública destinado a receber demandas relativas a violações de Direitos Humanos e instrumental para a competência assinalada no Decreto 10.883, de 6/12/2021, anexo I, art. 1º, III. Ao serviço cabe disseminar informações e orientações acerca de ações, programas, campanhas, direitos e de serviços de atendimento, proteção, defesa e responsabilização em Direitos Humanos disponíveis no âmbito Federal, Estadual e Municipal e do Distrito Federal. As manifestações de violações de Direitos Humanos acolhidas pelo Disque Direitos Humanos são examinadas e, posteriormente, encaminhadas para os órgãos integrantes da rede de proteção e sistema de justiça (peça 56, p. 1 e 2, e https://www.gov.br/pt-br/servicos/denunciar-violacao-de-direitos-humanos, acesso em 24/5/2022) .
5.	O cerne de ambos os serviços é o atendimento telefônico para acolhimento de denúncias e para orientação ao usuário, nas situações em que seus direitos e/ou integridade física estão ameaçados, ou em que haja necessidade de conhecimento de informações sobre direitos, ações, programas, serviços de acolhimento e atendimento prestados por entidades públicas dos três níveis de governo. 
6.	A contratação única para os dois serviços visou aprimorar o atendimento dispensado aos usuários de cada um, mediante a ampliação da capacidade de atendimento; o ajuste qualitativo e quantitativo nos recursos humanos e sistemas de tecnologia da prestação dos serviços; a flexibilização do atendimento em situação de demandas extraordinárias dos serviços; e a melhoria da qualidade pela especificação de novos níveis mínimos de serviço (peças 56, p. 2-3, e 74, p. 1-3) . 
7.	Também buscou garantir o atendimento ao cidadão independentemente do canal de atendimento eleito (ligação para o número 100 ou 180) ; evitar o transbordo de um atendimento iniciado em um fornecedor para outro, com possível prejuízo para o usuário devido ao tempo envolvido na transferência de atendimento (no caso de dupla contratação com fornecedores distintos) ; apropriação de economias de escala pela redução de custos fixos na contratação dupla (peça 56, p. 3) . 
8.	Conforme esposado no relatório (peça 96) , a contratação unificada acabou por representar redução nos custos das operações, ampliação dos canais de atendimento e a redução nos tempos de atendimento. 
Estrutura da ONDH e da Contratada
9.	A gestão da Central de Atendimento do Ligue 180 está diretamente vinculada à ONDH, sendo que a sua coordenação é exercida pela Coordenação-Geral do Sistema Integrado de Atendimento às Mulheres em Situação de Violência/Central de Atendimento à Mulher - Ligue 180 (CGSIAM) e pela Coordenação de Atendimento a Violações Contra a Mulher. A estrutura de pessoal nas duas coordenações é restrita a duas servidoras (coordenadora-geral e coordenadora) , uma recepcionista e um técnico administrativos, ambos terceirizados (peça 39, p. 3) . 
10.	Conforme esclarecimento prestado, a unificação dos canais de atendimento, contudo, passou a exigir a atuação de toda a estrutura da Ouvidoria, que é empregada para o aperfeiçoamento dos canais de atendimento, no tratamento das informações, do fluxo de encaminhamento das informações, na obtenção da devolutividade [providências adotadas pelos órgãos da rede de atendimento] e na apresentação de dados de toda a Ouvidoria, incluídos os aspectos associados ao Ligue 180 (peça 39, p.3) .
Figura 1 - organograma da Ouvidoria Nacional de Direitos Humanos
 
Fonte: peça 39, p. 2
11.	Em complemento a informações prestadas no bojo da auditoria, mediante troca de correspondência eletrônica por e-mails institucionais, o Coordenador-Geral do Sistema Integrado Nacional de Direitos Humanos sintetizou a mudança na estrutura da Ouvidoria desde o início da gestão atual, inaugurada em fevereiro de 2019, quando toda a Ouvidoria dispunha de sete servidores e sete colaboradores terceirizados. Após destacar eventos associados aos contratos anteriores, à licitação procedida e iniciativas da gestão até o momento, pontuou a alocação de novos recursos humanos à Ouvidoria, que passou a contar com onze servidores e dezenove colaboradores terceirizados (anexo) .
12.	Relativamente ao prestador de serviços do Ligue 180 e Disque 100, sua estrutura é composta por um superintendente, três gerentes (operação, planejamento e tecnologia) e um preposto. Completa o quadro um conjunto de 432 colaboradores, entre analistas, atendentes (generalista, especialista, especializado, coordenadores, especialista bilingue, supervisores e psicólogos) , peça 39, p. 1-2. 
13.	O sítio de operações da prestadora está localizado na cidade de Valparaíso de Goiás/GO (peça 39, p. 1 e 2) . Requisitos das instalações físicas, dos sistemas de comunicação, água, proteção, circuito interno de TV, controle de acesso e demais sistemas e estrutura associados à prestação, incluindo mobiliário, foram previstos no Termo de Referência (peça 56, anexo II) . 
14.	Conforme ressaltado no relatório, uma das restrições encontradas durante o trabalho foi a limitação para atuação in loco, devido às restrições sanitárias oriundas da pandemia. Por esse motivo, não foi realizada visita técnica de inspeção ao sítio de operações da contratada, o que limita os registros relativos a esse tópico.
Fluxo de atendimento
15.	O atendimento é iniciado por quaisquer dos canais de comunicação disponíveis postos à disposição dos usuários pela ONDH (peça 56, p. 5) :
a)	ligação telefônica - consiste no ingresso da chamada em central telefônica e a interação com unidade automática ou por atendente no mesmo meio;
b)	Short Message Service (SMS) - recebimento de mensagens de texto SMS originado de telefone móvel de cidadão ao Disque Direitos Humanos - Disque 100 ou à Central de Atendimento à Mulher - Ligue 180 e a interação bidirecional através do mesmo meio;
c)	aplicativos de mensagens de internet (webchat, Whatsapp, Telegram) - diálogo estabelecido entre cidadão e atendente, iniciado pelo primeiro, por meio de troca de mensagens (interação) em aplicações de mensagens instantâneas.
d)	aplicação de internet - diálogo estabelecido entre cidadão e atendente, iniciado pelo primeiro, por meio de troca de mensagens (interação) em aplicativo ou site de internet específico;
e)	redes sociais - consiste na identificação e seleção de publicação (post) sobre assunto/tema/pessoa de interesse da contratante, localizáveis através de textos ou marcadores (#, @) , definidos no protocolo específico;
f)	correspondência eletrônica - diálogo estabelecido entre usuário e atendente, iniciado pelo primeiro, por meio de troca de e-mails em função de interação por e-mail do Sistema de Ouvidoria;
g)	correspondência (ofício, carta) - registro da demanda a partir de documento físico encaminhado à Ouvidoria Nacional de Direitos Humanos.
h)	videochamada on line ou vídeo off fine - diálogo estabelecido entre cidadão e atendente, iniciado pelo primeiro, por meio de troca de mensagens (interação) em vídeo por meio de aplicativo da contratante ou aplicativo de chamada de ampla distribuição, interconectados à central da contratada. Este canal de atendimento será de exclusividade de cidadãos com deficiência auditiva previamente cadastrados e autorizados pela contratante para comunicação estrita na linguagem de Libras;
i)	atendimento receptivo presencial - consiste na recepção do usuário na sala de atendimentos da Ouvidoria Nacional de Direitos Humanos para registros da demanda através de termo de declaração.
Figura 2 - fluxo de atendimento (visão geral) 
 
Fonte: peça 39, p. 4.
16.	O atendimento telefônico inicia-se pela Unidade de Resposta Audível (URA) , peça 39, p. 4. Nesse atendimento automático, é apresentado um leque de opções ao usuário para a obtenção de informações ou para transferência ao atendimento humano (ATH) , como mostrado no item seguinte - conforme especificado no Termo de Referência, o atendimento automatizado é utilizado preferencialmente para promoção e disseminação de informações, esclarecimento de dúvidas em formados de perguntas e respostas, e orientação sobre eventos, campanhas, programas e ações (peça 56, p. 9, item 3.41) .
17.	Um recorte do fluxo de atendimento é apresentado na figura 3. O fluxo completo, escalonável em tamanho e com manutenção da nitidez, consta da peça 101:
Figura 3 - fluxo de atendimento (central telefônica) 
 
Fonte: peça 101 (processo SEI 00XXX.228899-XX19-16, doc.  0999928) 
18.	Conforme ilustrado no fluxo, caso o atendimento requerido pelo usuário precise ser transferido ao atendente humano (ATH) , este fará o atendimento receptivo e registro das informações, reclamações, sugestões, elogios e solicitações, bem como o registro de manifestações de ouvidoria, obedecendo procedimentos padronizados, a partir de consultas à base de conhecimento e aos bancos de dados ou sistemas disponibilizados nos protocolos (peça 39, p 3-5) . 
19.	O atendimento humano é prestado em três níveis de expertise: generalista, especialista e especializado. Conforme o desfecho do atendimento automático, a ligação poderá ser encaminhada a um desses níveis, conforme ilustrado abaixo:
Figura 4 - fluxo de atendimento (visão atendente) 
 
Fonte: peça 56, p. 8
20.	O atendimento generalista, receptivo de primeiro nível, compreende o recebimento e tratamento dos contatos recebidos na central do Disque Direitos Humanos - Disque 100 e Central de Atendimento à Mulher - Ligue 180, por meio dos canais de atendimento disponíveis, podendo ocorrer de forma assistida ou automatizada, conforme o protocolo de atendimento definido. Nesse segmento, são coletadas informações (denúncias, reclamações, sugestões, elogios) e/ou prestadas informações e esclarecidas dúvidas dos usuários, sempre com registro dos atendimentos. Após o cadastro da manifestação, para os casos em que não for possível sua conclusão no nível generalista, o tratamento, encaminhamento e resposta serão realizados no nível especialista (peça 56, p. 6-8) .
21.	O atendimento especialista, receptivo de segundo nível, compreende o atendimento das manifestações transferidas pelo atendimento generalista, no que diz respeito aos usuários recorrentes, própria vítima, próprio agressor, casos complexos, retorno de autoridade e casos específicos, tal como crianças e adolescentes, pessoas com deficiência intelectual e/ou sofrimento psíquico, pessoas com deficiência auditiva, entre outros, conforme estabelecido no protocolo de operação do atendimento especialista receptivo autorizado pela contratante. O atendimento especialista também compreende o atendimento das manifestações direcionadas pela opção automatizada dos idiomas inglês, espanhol ou libras, incluindo a videochamada para última opção, conforme estabelecido no protocolo de operação do atendimento receptivo autorizado pela contratante (peça 56, p. 7-8) .
22.	O atendimento especializado, receptivo e ativo de terceiro nível, compreende as atividades de tratamento das manifestações registradas na Central de Atendimento e, presencialmente, na ONDH, assim como manifestações registradas através do telefone próprio da Ouvidoria, cartas, fax, correio eletrônico, ofício e formulário eletrônico. É encargo desse nível a execução das atividades de revisão textual e classificação da manifestação, orientação dos encaminhamentos a serem realizados, realização dos encaminhamentos à Rede de Proteção de Direitos Humanos, em seus órgãos presentes no âmbito federal, estadual, distrital e municipal; e o monitoramento das manifestações junto à Rede. Cabe a esse nível as atividades de busca ativa, que constituem tarefas relacionadas ao monitoramento das manifestações por meio da coleta de informações acerca dos procedimentos adotados pela Rede acionada pela Ouvidoria Nacional, conforme estabelecido no protocolo de operação do atendimento ativo autorizado pela Contratante (peça 56, p. 8-9) . 
23.	Os atendentes no nível especializado devem apoiar a realização de pesquisas que contribuam na elaboração e acompanhamento de políticas públicas voltadas à promoção dos Direitos Humanos, bem como na atualização dos cadastros de serviços que compõem a Rede de Proteção presente em seus órgãos no âmbito federal, estadual, distrital e municipal; assim como elaborar relatórios gerenciais com os resultados obtidos com base no atendimento realizado a partir das manifestações recebidas, tratamento, encaminhamento e monitoramento das manifestações, com periodicidade mensal ou quando solicitado pela Contratante (peça 56, p. 11) .
24.	O fluxo de atendimento, portanto, pode ser iniciado, processado e encerrado mediante o atendimento automatizado na Central, para os casos em que a informação buscada esteja no rol de opções automáticas e o contato tenha sido feito por telefone. Ainda em contatos telefônicos, para os casos de denúncias ou retorno de denúncias, o atendimento, ainda que iniciado na unidade de resposta automática, o contato é acolhido e processado por atendente humano. Nos demais canais, o atendimento é iniciado pelo usuário e processado automaticamente ou por atendente humano (peça 56, p. 5, itens 3.5 a 3.14) . 
25.	As etapas do fluxo de atendimento incluem, portanto, o acolhimento da manifestação, seu processamento, encaminhamento aos órgãos responsáveis pelo seu tratamento, monitoramento da resposta dada e encerramento.
26.	Para guiar a interação com usuário há roteiros específicos, cujo exemplo segue juntado à peça 102 (SEI 00135.228899/2019-16, doc. 0999944) . A esses roteiros agregam-se informações estruturadas em formulários que balizam atendimentos como manifestações (reclamação, elogio, sugestão) e denúncias. 
27.	Nos casos de denúncia, dados coletados no atendimento automático alimentam informações iniciais do formulário de pré-análise. Na avaliação preliminar, o operador considera a gravidade do fato relatado para transferência a nível especialista ou especializado, conforme o caso; registra informações sobre o local da violação, data da ocorrência, recorrência, frequência (peça 103 - SEI 00135.228899/2019-16, doc. 0999953, planilha 1) . 
28.	Na etapa subsequente (cadastro violação agravantes) , colhe informações sobre a identificação dos envolvidos, vítima e agressor, relação entre ambos, tipo de violação. Nessa etapa, são colhidos elementos que permitem delimitar o tipo de violação, entre as quais, violência física, psicológica, patrimonial, contra a liberdade sexual, contra a liberdade individual, entre diversas outras. Diversos desses tipos de violação contêm subtipos classificados que permite o rápido registro do operador. São registrados os agravantes da situação de violência, como idade da vítima, relação de parentesco entre agressor e vítima, local da violação, posição de autoridade do agressor; assim como dados acerca da possível motivação do ato (peça 104 - SEI 00135.228899/2019-16, doc. 0999953, planilha 2) .
29.	No registro de denúncias são também colhidos dados que alimentam a avaliação de risco Frida (peça 105 - SEI 00135.228899/2019-16, doc. 0999953, planilha 3) . O Formulário Nacional de Risco e Proteção à Vida, mais conhecido como Frida, foi criado pelo CNMP, em parceria com a União Europeia, para prevenir e enfrentar crimes praticados no contexto de violência doméstica e familiar contra a mulher, por meio da eliminação do excesso de subjetividade do profissional que atende a vítima de violência doméstica e precisa decidir como agir em relação a cada caso. Os dados da avaliação de risco adiantam elementos para atuação das autoridades de enfrentamento, às quais serão feitos os encaminhamentos. 
30.	Os encaminhamentos incluem dados relacionados à denúncia, com informações sobre a vítima, agressor, tipos de violações, agravantes, motivação, dados do formulário Frida, entre outros dados (peça 106 - SEI 00135.228899/2019-16, doc. 0999956, planilha 1) . 
31		Os registros feitos na denúncia são tratados por colaboradores do terceiro nível (atendimento especializado) , para efeito de revisão textual, classificação da manifestação e encaminhamentos à rede de proteção, conforme mencionado nos itens 22-23 desta instrução. As manifestações consideradas emergenciais, de elevada gravidade ou de repercussão ampla tem seu encaminhamento ao órgão ou instituição designada no prazo máximo de doze horas (peça 39, p. 5, e peça 56, p. 11) . Nestes casos a vítima ou denunciante também são orientados a buscar o auxílio das forças de segurança por meio do tridígito de emergência da Polícias Militares, o "190" (peça 39, p. 5) .
32.	Os encaminhamentos à rede de atendimento são feitos para os endereços de correspondência eletrônica dos órgãos e contêm link para acesso ao conteúdo do protocolo feito na Central. Para efeito de confirmar o recebimento da denúncia no destino, a correspondência que encaminha o link de acesso ao conteúdo da denúncia contém uma chave (individual e correspondente a cada denúncia registrada) que o ativa. O órgão destinatário, ao acessar o link com o uso da chave, reporta automaticamente a confirmação de que o destinatário tomou ciência do teor da denúncia. (peça 39, p.6) .
33.	O recebimento da denúncia pelo órgão destinatário não encerra o fluxo de atendimento. O processo de monitoramento se inicia a partir dessa etapa. A rotina de monitoramento estabelecida contempla o monitoramento junto ao órgão de encaminhamento após trinta dias sem resposta voluntária deste. Caso não seja possível concluir o ativo de monitoramento, e o órgão esteja sujeito ao controle de atuação pelo Ministério Público, a denúncia é remetida ao Parquet para que este apure junto ao órgão para o qual a denúncia foi encaminhada o tratamento dispensado ao caso - e.g.: cabe ao Ministério Público o controle externo da atividade policial, na forma da Constituição Federal, art. 129, VII, c/c Lei Complementar 75, de 20/5/1993, art. 3º. 
34.	Vale ressaltar que, conforme monitoramento da ONDH, o índice de resposta dos órgãos (taxa de devolutividade) é da ordem de 27% (peça 39, p. 29) .
35.	Há novo monitoramento junto ao Ministério Público após trinta dias sem resposta voluntária. Caso não seja possível obter resposta do Ministério Público, as denúncias passam a lista de monitoramento eventual, onde é permitida a movimentação a qualquer tempo por retorno voluntário dos órgãos recebedores da denúncia, como por exemplo reencaminhamento ou registro de resposta. O fluxograma do procedimento está registrado à peça 39, p. 28-29.
36.	Da sistemática descrita, o atendimento feito na Central pode ser realizado e encerrado brevemente e de modo automático para os casos em que a ligação feita pelo usuário requeira informações que possam ser prestadas pela unidade de resposta audível. Para outras situações, o procedimento é o descrito nos itens anteriores.
37.	Conforme ressaltado, as etapas do fluxo de atendimento incluem o acolhimento da manifestação, seu processamento, encaminhamento aos órgãos responsáveis pelo seu tratamento, monitoramento da resposta dada e encerramento.
Rede de atendimento
38.	A rede de proteção é fundamental para que a mulher encontre suporte para romper com o ciclo da violência. Em linha com a natureza transversal das políticas de combate à violência contra a mulher, a Lei Maria da Penha preconiza um conjunto articulado de ações entre a União, Estados, Municípios, Poder Judiciário, Ministério Público, Defensoria Pública, segurança pública, assistência social, saúde e educação. Esse universo pode ser encapsulado no que poderia ser definido como rede de enfrentamento à violência. 
39.	Embora não haja definição legal sobre o que é a rede de enfrentamento à violência contra as mulheres, publicação do MMFDH conceitua a rede de enfrentamento como a atuação articulada entre as instituições/serviços governamentais, não-governamentais e a comunidade, visando ao desenvolvimento de estratégias efetivas de prevenção e de políticas que garantam o empoderamento e construção da autonomia das mulheres, os seus direitos humanos, a responsabilização dos agressores e a assistência qualificada às mulheres em situação de violência (peça 100, p. 14) .. 
40.	Conforme a publicação, a rede de enfrentamento é composta por agentes governamentais e não-governamentais formuladores, fiscalizadores e executores de políticas voltadas para as mulheres; serviços/programas voltados para a responsabilização dos agressores; universidades; órgãos federais, estaduais e municipais responsáveis pela garantia de direitos e serviços especializados e não-especializados de atendimento às mulheres em situação de violência (que compõem a rede de atendimento às mulheres em situação de violência) - peça 100, p. 14-15. 
41.	A rede de atendimento, por seu turno, é parte da rede de enfrentamento à violência contra a mulher e pode ser definida como o conjunto de ações e serviços de diferentes setores, em especial, da assistência social, da justiça, da segurança pública e da saúde; que visam à ampliação e à melhoria da qualidade do atendimento, à identificação e ao encaminhamento adequados das mulheres em situação de violência e à integralidade e à humanização do atendimento (peça 100, p. 15) .
Quadro 1 - características das redes
	Rede de Enfrentamento
	Rede de Atendimento

	Contempla todos os eixos da Política Nacional (combate, prevenção, assistência e garantia de direitos) 
	Refere-se somente ao eixo da assistência/atendimento

	Inclui órgãos responsáveis pela gestão e controle social das políticas de gênero, além dos serviços de atendimento
	Restringe-se a serviços de atendimento (especializados e não-especializados) 

	É mais ampla que a rede de atendimento
	Faz parte da rede de enfrentamento

           Fonte: Peça 100, p. 16
42.	A Rede de Atendimento é composta por duas categorias principais de serviços: os serviços não especializados de atendimento à mulher e os especializados (peça 100, p. 16) .
43.	Em geral, os serviços não especializados constituem a porta de entrada da mulher na rede. São serviços que atendem o público em geral, consistentes na atenção dispensada nos hospitais, serviços de atenção básica, programas saúde da família, delegacias comuns, polícia militar, polícia federal, Centros de Referência de Assistência Social (CRAS) , Centros de Referência Especializados de Assistência Social (CREAS) , Ministério Público e Defensorias Públicas (peça 100, p. 16) . 
44.	Já os serviços especializados de atendimento à mulher atendem exclusivamente mulheres e possuem expertise no tema da violência contra elas. Compõem esse serviço o Centro Especializado no atendimento à Mulher (CEAM) , casas  abrigo,  casas  de acolhimento  provisório  (casas-de-passagem) ,  Delegacias  Especializadas de Atendimento à Mulher (DEAM) (postos ou seções da polícia de atendimento à mulher) , Núcleos da Mulher nas Defensorias Públicas, Promotorias Especializadas do Ministério Público, Juizados Especiais de Violência Doméstica e Familiar contra a Mulher, Central de Atendimento à Mulher - Ligue 180, Ouvidoria da Mulher, serviços de saúde voltados para o atendimento aos casos de violência sexual e doméstica, posto de atendimento humanizado nos aeroportos (tráfico de pessoas) e núcleo de atendimento à mulher nos serviços de apoio ao migrante (peça 100, p. 16 e 17) .
45.	O mapeamento periódico dos serviços que compõem a rede de atendimento é um grande desafio. Conforme relatório de auditoria (peça 96, p. 35) , não há previsão legal que obrigue essa atualização por parte dos componentes da rede, o que pode comprometer a qualidade do serviço prestado pelo Ligue 180, seja por desconhecimento da estrutura de atendimento existente (unidade não mapeada) ou por encaminhamento inadequado (unidade com dados desatualizados) . A consequência potencial é um atendimento deficitário. De acordo com o relatório original, em 2021, a ONDH instaurou processo de atualização da rede de atendimento, por meio de busca ativa de informações, tomando como referência a base de dados de 2017 (peça 96, p. 34) . 
46.	Sobre a rede de atendimento, em 2011 o TCU realizou auditoria operacional com o objetivo de avaliar ações de prevenção e estruturação de serviços especializados de atendimento às mulheres em situação de violência doméstica, bem como a interpretação e aplicação da Lei Maria da Penha pelos operadores do Direito (TC Processo 012.099/2011-2) . Naquela ocasião, foi levantada a composição da rede de atendimento junto à Secretaria de Políticas para as Mulheres da Presidência da República (peça 63 do TC Processo 012.099/2011-2) . Os dados levantados naquela auditoria em contraponto aos verificados neste trabalho são mostrados no gráfico abaixo:
Gráfico 1 - dados comparativos da rede de atendimento 
Fonte: 2011 - TC Processo 012.099/2011-2, peça 63, p. 15 e 64; 2021 - peça 39, p. 25.
Nota1[footnoteRef:3]: em 2021, foi inaugurada a CMB em Ceilândia/DF e reaberta a CMB de Brasília/DF. [3:  SisDoc: idSisdoc_25606442v3-67 - Instrucao_Processo_01749920216.docx - 2022 - SecexDefesa] 
47.	Como pode ser observado, de 2011 até hoje, houve a criação das CMB e um discreto aumento nas unidades de juizados especiais, casas-abrigo, CEAM, promotorias especializadas e núcleos de gênero, considerando a extensão do Estado Brasileiro. Ao mesmo tempo, ocorreu uma diminuição da participação das DEAMs e núcleos de atendimento especializado da Defensoria Pública no país.
48.	A rede de atendimento é recurso utilizado pela Central para orientar as mulheres que buscam informações sobre locais de apoio e assistência, bem como para encaminhamento de denúncias para apuração das autoridades competentes. Não se trata de estrutura sobre a qual a Central tenha qualquer influência ou mesmo competência para dispor acerca. 
49.	A autoridade para dispor sobre modificações e aprimoramentos na rede depende dos órgãos de assistência social, de saúde, de segurança pública, entre outras instâncias, nos níveis federais, estaduais e municipais. No caso do atendimento especializado à mulher, há margem para atuação do MMFDH, que formula políticas e apoia iniciativas dos entes subnacionais para enfrentamento da violência contra a mulher e apoio especializado a vítimas, por força de suas atribuições legais. No entanto, considerações sobre a atuação do MMMFDH no incentivo à disponibilização de recursos especializados da rede de atendimento escapa ao objetivo desta fiscalização.
Conclusão
50.	O relatório anterior baseou-se essencialmente nos dados da execução operacional do Contrato 20/2019 porque a existência material da Central está adstrita à execução do contrato. Nada obstante, as informações aqui reportadas agregam elementos relevantes para a melhor compreensão do objeto da auditoria.
51.	Em reforço aos registros feitos nos itens 139 a 144 do relatório, foram registradas informações adicionais sobre a razão da prestação conjunta dos serviços Disque 100 e Ligue 180. A junção dos dois serviços, cuja natureza é similar, no sentido de colher denúncias, prestar informações sobre direitos dos usuários e sobre serviços de acolhimento, bem como encaminhar denúncias às autoridades competentes para providências, visou: aprimorar a qualidade da prestação aos seus usuários; ampliar a capacidade do serviço, pela otimização dos recursos alocados (humanos, físicos e tecnológicos) ; e reduzir o custo de ambos pela apropriação de economias de escala. Apesar da junção, e da possibilidade de utilização de efetivo capacitados em ambas vertentes (direitos humanos e mulher sob violência) , a execução contratual prevê a segmentação de serviços para que o atendimento feito à mulher seja feito por mulheres, o que se mostra conveniente nas situações em que a Central de Atendimento à Mulher é acionada.
52.	O desenho da fiscalização foi centrado em questões que buscavam responder à preocupação da Câmara dos Deputados quanto a adequação da prestação do serviço, preparação dos atendentes e efetividade das ações governamentais associadas à necessária atenção às mulheres que sofrem violência [ações exercidas pela Central]. Embora tenham sido levantados dados sobre a estrutura da ONDH dedicada à Central e da própria Central (prestador do serviço) durante a auditoria, conforme registrado à peça 39, p. 1-3, essas informações acabaram não reportadas no relatório. Nesta instrução, foram acrescidas informações prestadas em complemento aos dados levantados durante a auditoria, que mostram a disponibilidade de recursos humanos limitados a trinta pessoas na Ouvidoria, e 436 ativos que operam conjuntamente a Central de Atendimento à Mulher e o Disque Direitos Humanos. 
53.	O fluxo de atendimento foi detalhado neste complemento e traz mais clareza sobre a mecânica da operação da Central. Por necessário, foram acrescentadas as descrições das atividades exercidas pelos três níveis de atendentes, bem assim trazidas informações adicionais sobre os dados colhidos nos atendimentos, que ajudam a delimitar estatísticas importantes para a formulação, monitoramento e avaliação de políticas públicas de enfrentamento à violência contra a mulher. Foi também explicitado com mais detalhe a forma como é feito o encaminhamento das denúncias e o fluxo complementar, que busca obter a resposta da autoridade para o caso, para registro e informação ao usuário da Central, caso requerida.
54.	Foram acrescentadas informações sobre a rede de atendimento em complemento aos registros feitos originalmente. Conforme registrado, a rede não foi objeto da auditoria porque é apenas recurso utilizado pela Central que não tem, sobre a rede, qualquer ingerência.
55.	Conforme retratado no relatório e complementado neste texto, a Central desempenha os encargos de colher e registrar relatos de violência contra a mulher, orientar as usuárias do serviço sobre direitos e locais de assistência, disseminar informações sobre campanhas e políticas de combate à violência contra a mulher e de encaminhar às denúncias de violação às autoridades. Os dados colhidos são processados e geram estatísticas úteis para a formulação, monitoramento e avaliação de políticas públicas - exemplos de relatórios e dados associados constam do relatório original. Assim, guia-se pelas atribuições que lhe foram designadas no decreto 7.393/2010.
56.	A oportunidade de clarear os aspectos pontuados no despacho do Relator permitiu trazer mais luz ao tema. Como não se materializou aspecto que infirmasse as conclusões do relatório original, ficam mantidas as sugestões feitas no encaminhamento. 
57.	Em razão de erros de formatação oriundos do processo automático de conversão no sistema E-TCU, que produziu truncamento e defeitos no texto do relatório, foi acrescentada versão com o conteúdo original escoimada desses erros à peça 107."
É o relatório.

não há

Não atuou.

SOLICITAÇÃO DO CONGRESSO NACIONAL. AUDITORIA OPERACIONAL NO MINISTÉRIO DA MULHER, DA FAMÍLIA E DOS DIREITOS HUMANOS. CENTRAL DE ATENDIMENTO À MULHER - LIGUE 180. ENCAMINHAMENTO DE INFORMAÇÕES AO SOLICITANTE. RECOMENDAÇÕES E CIÊNCIA. COMUNICAÇÕES.

SOLICITAÇÃO DO CONGRESSO NACIONAL (SCN)

Secretaria de Controle Externo da Defesa Nacional e da Segurança Pública (SecexDefes).

Trata-se de solicitação do Congresso Nacional referente à proposta de fiscalização e controle 198/2018 (PFC 198/2018) [footnoteRef:2], de autoria da Exma. Sra. deputada federal Erika Kokay e encaminhada pela Exma. Sra. deputada federal Elcione Barbalho, presidente da Comissão de Defesa dos Direitos da Mulher da Câmara dos Deputados, em 11/6/2021, na qual se requereu a este Tribunal a realização de " (...) fiscalização auditoria dos atos de gestão praticados pelo Poder Público em relação ao Sistema Integrado de Atendimento às Mulheres Vítimas de Violência/Central de Atendimento à Mulher - Ligue 180", atualmente vinculada à Ouvidoria Nacional do Ministério dos Direitos Humanos. [2:  Peça 1, p. 2-9.] 
O Tribunal, após pronunciamento da Secretaria de Controle Externo da Defesa Nacional e da Segurança Pública (SecexDefesa) [footnoteRef:3], aprovou a realização de auditoria operacional, por meio do Acórdão 2000/2021-TCU-Plenário. [3:  Peças 12 e 13.] 
A Central de Atendimento à Mulher - Ligue 180 é um serviço de utilidade pública criado em novembro de 2005 pela então Secretaria de Política para Mulheres da Presidência da República, ao amparo da Lei 10.714/2003, que autorizou a criação de número telefônico de acesso gratuito, de âmbito nacional, para receber e processar denúncias de violência contra a mulher1.
O Decreto 7.393/2010 especificou requisitos para a Central, como disponibilidade do serviço de 24h (parágrafo único do art. 2º) , bem como atribuiu-lhe os seguintes objetivos: 
"I - receber relatos, denúncias e manifestações relacionadas a situações de violência contra as mulheres;
II - registrar relatos de violências sofridas pelas mulheres;
III - orientar as mulheres em situação de violência sobre seus direitos, bem como informar sobre locais de apoio e assistência na sua localidade;
IV - encaminhar as mulheres em situação de violência à Rede de Serviços de Atendimento às Mulheres em Situação de Violência, de acordo com a necessidade;
V - informar às autoridades competentes, se for o caso, a possível ocorrência de infração penal que envolva violência contra a mulher;
VI - receber reclamações, sugestões e elogios a respeito do atendimento prestado no âmbito da Rede de Serviços de Atendimento às Mulheres em Situação de Violência, encaminhando-os aos órgãos competentes;
VII - produzir periodicamente relatórios gerenciais e analíticos com o intuito de apoiar a formulação, o monitoramento e a avaliação de políticas públicas de enfrentamento à violência contra as mulheres;
VIII - disseminar as ações e políticas de enfrentamento à violência contra as mulheres para as usuárias que procuram o serviço; e
IX - produzir base de informações estatísticas sobre a violência contra as mulheres, com a finalidade de subsidiar o sistema nacional de dados e de informações relativas às mulheres."
Em nosso País, a violência contra as mulheres é um problema público da mais alta relevância e um serviço tal como o prestado pela Central é fundamental, atendendo recomendações da Organização das Nações Unidas (ONU) [footnoteRef:4], que recomenda, entre os serviços sociais essenciais, a disponibilização de help lines (linhas de ajuda) , com acesso gratuito, permanentemente disponível, que disponham de atendentes com conhecimentos, habilidades e treinamento adequados, e possuam protocolos de conexão com outros serviços sociais, de justiça e saúde, assim como com a polícia.  [4:   e peças 54.] 
De acordo com o Programa Global Conjunto das Nações Unidas sobre Serviços Essenciais para Mulheres e Meninas sujeitas à Violência, conduzido pela UN Women, o acesso rápido e tempestivo a serviço de orientação para situações de crise que envolvam violência contra a mulher, onde quer ela esteja e a qualquer hora do dia ou da noite, é vital para reduzir o risco de agravamento da situação.
Na presente auditoria buscou-se verificar se o Serviço Ligue 180 atende aos requisitos operacionais para os quais foi concebido e se dispõe de equipe treinada, sendo formuladas as seguintes questões de auditoria:
"1)	o Ligue 180 atende aos requisitos de qualidade (acessibilidade, publicidade, sigilo, propriedade do atendimento) inerentes a um serviço de teleatendimento?
2)	o Ligue 180 dispõe de Rede de atendimento mapeada para encaminhamento das demandas e de informações sobre as providências adotadas pela Rede?
3)	o Serviço dispõe de estratégia de continuidade que preserve a capacidade de o Estado mantê-lo ativo durante transição contratual ou em situação de contingência?"
A auditoria abrangeu o período de 2018 a 2021 e foi realizada entre outubro de 2021 e fevereiro de 2022 na Ouvidoria Nacional de Direitos Humanos (ONDH) do Ministério da Mulher, da Família e dos Direitos Humanos (MMFDH) , órgão responsável pela Central, a quem compete, entre outros encargos, receber, examinar, encaminhar e acompanhar denúncias e reclamações sobre violações de direitos humanos e da família.
Operacionalmente, a Central é conduzida por uma empresa contratada[footnoteRef:5], à qual cabe a prestação de serviço continuado de atendimento por meio de múltiplos canais (telefone, internet, físico, presencial ou outros) , destinado à operacionalização da central de atendimento da ONDH para os serviços de utilidade pública Disque Direitos Humanos - Disque 100 e Central de Atendimento à Mulher - Ligue 180. [5:  BR BPO Tecnologia e Serviços S.A. (contrato 20/2019 - vigente desde 23/12/2019) .] 
Os principais produtos da Central são a prestação de informações sobre direitos da mulher; o acolhimento, registro e encaminhamento das denúncias à Rede de atendimento; e a geração de dados para produção ou fomento de políticas públicas. 
De acordo com a unidade instrutiva, o desenho da fiscalização foi centrado em questões que buscavam responder à preocupação da Câmara dos Deputados quanto à adequação da prestação do serviço, preparação dos atendentes e efetividade exercidas pela Central associadas à necessária atenção às mulheres que sofrem violência. De forma, complementar, foram levantados dados sobre a estrutura da ONDH dedicada à Central e da própria Central (prestador do serviço) .
Nesse sentido, o relatório baseou-se nos dados da execução operacional do contrato e o bom funcionamento dos serviços de central de atendimento, essencialmente, nos indicadores do contrato 20/2019. 
É pertinente destacar que a Central migrou da Presidência da República para o então Ministério dos Direitos Humanos em fevereiro de 2017 (MP 768) , passando à coordenação da ONDH em agosto de 2018 (Decreto 9.465/2018) , situação em que se encontra até o momento. 
Segundo consta na proposta de fiscalização encaminhada a esta Corte, a própria transferência da Secretaria Nacional de Políticas para Mulheres (SNPM) e do Conselho Nacional dos Direitos da Mulher para o Ministério dos Direitos Humanos, em razão do Decreto 9.417/2018, contrariaria disposições legais previstas na Lei 13.502/2017, que fixara essas entidades na estrutura da Secretaria de Governo da Presidência da República.
A equipe de auditoria destacou, de início, que a alteração do órgão responsável pela Central foi procedida em consonância com competência atribuída ao Presidente da República - art. 84, VI, "a", da Constituição Federal.  
Como critérios de auditoria, foram consideradas referências legais e normativas que delimitam requisitos de qualidade, acessibilidade, sigilo das informações, publicidade e efetividade de serviços de utilidade pública como o Ligue 180; os objetivos fixados para a Central de Atendimento à Mulher em sua norma de criação, Decreto 7.393/2010; recomendações da Organização das Nações Unidas (ONU) sobre serviços de assistência a mulheres em situação de violência; e requisitos contratuais para a prestação do serviço, conforme descrito no relatório.
II - Estrutura da ONDH e fluxo de atendimento
Antes de adentrar aos tópicos examinados para responder as questões de auditoria, é importante, melhor compreensão do trabalho realizado e da operação da Central, apresentar informações sobre a estrutura da ONDH, bem como sobre o fluxo de atendimento no referido canal.
A gestão da Central de Atendimento do Ligue 180 está diretamente vinculada à ONDH, sendo que a sua coordenação é exercida pela Coordenação-Geral do Sistema Integrado de Atendimento às Mulheres em Situação de Violência/Central de Atendimento à Mulher - Ligue 180 (CGSIAM) e pela Coordenação de Atendimento a Violações Contra a Mulher. A estrutura de pessoal nas duas coordenações é restrita a duas servidoras (coordenadora-geral e coordenadora) , uma recepcionista e um técnico administrativo, ambos terceirizados[footnoteRef:6].  [6:  Peça 39, p. 3] 
Aspecto importante ressaltado no relatório de auditoria é que o serviço de utilidade pública relacionado à Central de Atendimento à Mulher (Ligue 180) é prestado conjuntamente com o relativo ao Disque Direitos Humanos (Disque 100) .
A unificação dos canais de atendimento, conforme esclarecimento prestado pela ONDH[footnoteRef:7], passou a exigir a atuação de toda a estrutura da Ouvidoria, que é empregada para o aperfeiçoamento dos canais de atendimento, no tratamento das informações, no fluxo de encaminhamento das informações, na obtenção da devolutividade (providências adotadas pelos órgãos da Rede de atendimento) e na apresentação de dados de toda a Ouvidoria, incluídos os aspectos associados ao Ligue 180. [7:  Peça 39, p.3] 
Assim, a disponibilidade de recursos humanos é de trinta pessoas na Ouvidoria. No âmbito do contrato, há cerca de 430 colaboradores, entre analistas, atendentes (generalista, especialista, especializado, coordenadores, especialista bilingue, supervisores e psicólogos) , que operam conjuntamente a Central de Atendimento à Mulher e ao Disque Direitos Humanos[footnoteRef:8].  [8:  Peça 39, 1-2.] 
O atendimento da Central, bem como informações sobre a Rede de atendimento, foidetalhado pela unidade instrutiva na instrução de peça 108, integralmente reproduzida no relatório precedente.
De forma resumida, o atendimento é realizado por meio do acolhimento da manifestação[footnoteRef:9], o respectivo processamento (exercido por meio de 3 níveis de atendentes) , encaminhamento aos órgãos responsáveis (Rede de atendimento) , monitoramento da resposta dada e encerramento. Afigura abaixo representa a fase até o encaminhamento: [9:  iniciado por quaisquer dos canais de comunicação disponíveis postos à disposição dos usuários pela ONDH: ligação telefônica, Short Message Service (SMS, aplicativos de mensagens de internet (webchat, Whatsapp, Telegram) , aplicação de internet, redes sociais, correspondência eletrônica, correspondência (ofício, carta) e videochamada on line ou vídeo off fine (peça 56, p. 5) ] 
 Figura 2 - fluxo de atendimento (visão geral) 
	
Fonte: peça 39, p. 4.
Dada a relevância para o bom funcionamento da Central de Atendimento à Mulher e a ausência de definição legal sobre o que vem a ser a "Rede de atendimento", a unidade instrutiva conceituou-a como "o conjunto de órgãos e entidades que, nas suas esferas de competência, desempenham papéis relevantes para socorrer a mulher sob violência, sejam eles papéis de enfrentamento ou de amparo à vítima"[footnoteRef:10].  [10:  Peça 96, p. 21.] 
Nesse sentido, a Rede de atendimento é recurso utilizado pela Central para orientar as mulheres que buscam informações sobre locais de apoio e assistência, bem como para encaminhamento de denúncias para apuração das autoridades competentes. 
É composta por duas categorias principais de serviços: os serviços não especializados de atendimento à mulher e os especializados. Em geral, os serviços não especializados constituem a porta de entrada na rede, sendo os serviços que atendem o público em geral, consistentes na atenção dispensada nos hospitais, serviços de atenção básica, programa saúde da família, delegacias comuns, Polícia Militar, Polícia Federal, centros de referência de assistência social (CRAS) , centros de referência especializados de assistência social (CREAS) , Ministério Público e defensorias públicas[footnoteRef:11].  [11:  Peça 100, p. 16.] 
Já os serviços especializados de atendimento à mulher atendem exclusivamente mulheres e possuem expertise no tema da violência contra elas. Compõem esse serviço o Centro Especializado no Atendimento à Mulher (CEAM) , casas de abrigo,  casas  de acolhimento  provisório  (casas-de-passagem) ,  delegacias  especializadas de atendimento à mulher (DEAM) (postos ou seções da polícia de atendimento à mulher) , núcleos da mulher nas defensorias públicas, promotorias especializadas do Ministério Público, Juizados Especiais de Violência Doméstica e Familiar contra a Mulher, Central de Atendimento à Mulher - Ligue 180, Ouvidoria da Mulher, serviços de saúde voltados para o atendimento aos casos de violência sexual e doméstica, posto de atendimento humanizado nos aeroportos (tráfico de pessoas) e núcleo de atendimento à mulher nos serviços de apoio ao migrante[footnoteRef:12]. [12:  Peça 100, p. 16 e 17.] 
Para guiar a interação dos atendentes com os usuários, há roteiros específicos, que agregam informações estruturadas em formulários e balizam atendimentos como manifestações (reclamação, elogio, sugestão) e denúncias[footnoteRef:13].  [13:  Peça 102.] 
Nos casos de denúncia, dados coletados no atendimento automático alimentam informações iniciais do formulário de pré-análise. Na avaliação preliminar, o operador considera a gravidade do fato relatado para transferência a nível especialista ou especializado, conforme o caso, e registra informações sobre o local da violação, data da ocorrência, recorrência e frequência[footnoteRef:14].  Na etapa subsequente (cadastro violação agravantes) , são colhidas informações sobre a identificação dos envolvidos, vítima e agressor, relação entre ambos, tipo de violação. [14:  Peça 103.] 
 No registro de denúncias são também colhidos dados que alimentam a avaliação de risco Frida[footnoteRef:15]. O Formulário Nacional de Risco e Proteção à Vida, mais conhecido como Frida, foi criado pelo CNMP, em parceria com a União Europeia, como instrumento de prevenção e enfrentamento de crimes praticados no contexto de violência doméstica e familiar contra a mulher, por meio da eliminação do excesso de subjetividade do profissional que atende a vítima de violência doméstica e precisa decidir como agir em relação a cada caso. [15: Peça 105.] 
Os registros feitos na denúncia são tratados por colaboradores do terceiro nível (atendimento especializado) , para efeito de revisão textual, classificação da manifestação e encaminhamentos à rede de proteção. As manifestações consideradas emergenciais, de elevada gravidade ou de repercussão ampla são encaminhadas ao órgão ou instituição designada no prazo máximo de 12 (doze) horas. Nestes casos a vítima ou denunciante também são orientados a buscar o auxílio das forças de segurança por meio do tridígito de emergência da Polícias Militares, o "190"[footnoteRef:16]. [16:  Peça 39, p. 5, e peça 56, p. 11.] 
Os encaminhamentos à Rede de atendimento são feitos para os endereços de correspondência eletrônica dos órgãos e contêm link para acesso ao conteúdo do protocolo feito na Central.
O processo de monitoramento inicia-se a partir dessa etapa. A rotina de monitoramento estabelecida contempla o monitoramento junto ao órgão de encaminhamento após 30 (trinta) dias sem resposta devolutiva voluntária. Caso não seja possível concluir o ativo de monitoramento, e o órgão esteja sujeito ao controle de atuação pelo Ministério Público, a denúncia é remetida ao Parquet para que este apure junto ao órgão para o qual a denúncia foi encaminhada o tratamento dispensado ao caso - e.g.: cabe ao Ministério Público o controle externo da atividade policial, na forma da Constituição Federal, art. 129, VII, c/c Lei Complementar 75, de 20/5/1993, art. 3º. 
Feita essa breve, mas relevante e necessária contextualização, passo ao exame das constatações da unidade instrutiva.
III
De modo a responder as questões de auditoria, o desenvolvimento do trabalho conduziu a avaliações agrupadas em três tópicos, que serão examinadas nas seções seguintes desta proposta de deliberação.
III. 1 - Acessibilidade, qualidade, desempenho e divulgação do serviço de teleatendimento
Para resposta à primeira questão, foi realizada análise da aderência do serviço Ligue 180 a requisitos de acessibilidade, qualidade, desempenho, entre outros fixados em normas que regem esse tipo de serviço de utilidade pública e no contrato firmado com a prestadora em 2019. Foram também avaliados os procedimentos para divulgação, medida imprescindível para seu bom funcionamento. Por fim, tendo em vista a correlação entre a qualidade da prestação e o preparo do corpo de atendentes, foi verificado o cumprimento das condições fixadas em contrato para a seleção e treinamento do efetivo empregado na prestação do serviço.
Dos exames procedidos, verificou-a equipe concluiu que a natureza gratuita do acesso aos seus recursos[footnoteRef:17] e a disponibilidade geral de telefonia pelo país atendem aos aspectos econômico e físico da acessibilidade. A disponibilidade de atendimento em três idiomas (português, inglês e espanhol) e em Libras confere, em tese, acesso à população de modo amplo. A acessibilidade é ampliada pela possibilidade de contato por múltiplos canais, como aplicativos de mensagens (webchat, Whatsapp, Telegram) , redes sociais, correspondência eletrônica, correspondência física, videochamada, presencial. A equipe entende, nesse sentido, que a característica de acessibilidade ao serviço está presente. [17:  Por premissa legal de sua criação (Lei 10.714/2003) , o canal telefônico é considerado de utilidade pública e de acesso gratuito.] 
Relativamente à qualidade dos serviços, os parâmetros de monitoramento da execução são baseados nos indicadores do contrato (indicadores do nível de serviço) , que basicamente estão relacionados à capacidade de atendimento dos contatos feitos pelos canais e o tempo para início do atendimento assistido [footnoteRef:18], e em respostas dos usuários. [18:  Exemplos dos indicadores: capacidade de atendimento das chamadas recebidas na Central PABX; tempo de espera para atendimento das chamadas e solicitações de canais de mensagem de interação imediata; chamadas ou solicitações abandonadas; chamadas ou solicitações atendidas com conclusão no primeiro atendimento; e capacidade de atendimento das chamadas prioritárias de parceiros institucionais na URA (peça 56, p. 65-67) .] 
A equipe de auditoria destacou que o comportamento dos indicadores de atendimento pelos canais disponíveis - tempo de espera, qualidade do atendimento prestado (visão do usuário) , qualidade e acerto das informações prestadas pelo atendente ao usuário (visão da fiscalização - controle realizado pela ONDH) , registro correto e completo das manifestações e o encaminhamento apropriado de denúncias à Rede de atendimento evidenciam a presença de qualidade operacional do atendimento.
Nesse ponto, enfatizo que não se está a avaliar a efetividade do sistema como um todo no sentido de assegurar a proteção eficaz buscada pela mulher que a ele recorre, pois não foi esse o escopo desta auditoria, mas poderá vir a ser o de outra, mais complexa.
Contudo, o controle complementar realizado pela ONDH[footnoteRef:19], instituído em caráter embrionário, por intermédio de equipe própria, sobre a qualidade dos atendimentos (informações prestadas pelos atendentes aos usuários; precisão dos registros das manifestações; e adequado encaminhamento das denúncias à Rede de atendimento) , apesar de relevante, não possui significância estatística[footnoteRef:20]. [19:  O controle é implementado por intermédio da atuação de equipe de colaboradores da Ouvidoria, mediante escuta dos atendimentos realizados pela Central, mediante o emprego de metodologia específica para essa finalidade (peça 58 e peça 39, p. 10, item "h") .]  [20:  A equipe destacou que "em vista a análise de pouco mais de sessenta formulários por mês frente a registros de mais de trezentos mil contatos no mesmo período, ainda assim, a iniciativa fornece avaliação útil para aprimoramento de falhas eventualmente identificadas" - item 117 do relatório.] 
Nesse contexto, é preciso ressaltar que a qualidade do atendimento foi examinada pela equipe em grande parte com base nos indicadores de nível de serviço e na pesquisa realizada com os usuários, tratando-se de percepção de qualidade no atendimento/satisfação, e por meio de amostra não-estatística realizada pela própria ONDH, não sendo realizada uma comprovação, por meio de amostragem, dos encaminhamentos realizados.
Cabe destacar, ademais, que não há indicadores específicos para o Ligue 180. Nesse ponto, apesar de os serviços serem prestados conjuntamente (Ligue 180 e Disque 100) , é oportuno que a Central verifique a possibilidade de indicadores específicos (desvinculados dos atendimentos do Disque 100) , de modo a ter parâmetros mais direcionados para subsidiar as políticas públicas da área, situação para a qual é oportuna a expedição de recomendação.
Ainda quanto à qualidade operacional do atendimento, não obstante a unidade instrutiva mencionar a "supressão de falhas outrora incidentes sobre ambos os serviços, Disque 100 e Ligue 180; redução de custo e ampliação dos canais de atendimento" e concluir que houve melhora na qualidade de atendimento em relação à contratação anterior[footnoteRef:21], não constam dos autos avaliações qualitativas e comparativas detalhadas dos serviços anteriormente prestados com os atuais, de modo que não resta devidamente fundamentada tal conclusão no relatório. [21:  Itens 138 do relatório de auditoria.] 
A equipe avalia que há observância de requisitos de confidencialidade da informação gerida pela Central, bem como atendimento dos requisitos de qualificação e treinamento das atendentes previstos no contrato[footnoteRef:22]. Essas constatações, aliadas ao comportamento do indicador de avaliação de qualidade do atendimento, fundamentaram a conclusão da unidade instrutiva a respeito da presença de equipe qualificada para o serviço.  [22: ] 
Não foi constatada queda de desempenho do serviço desde sua transferência para a ONDH por força do Decreto 9465/2018 (período de 2018-2021) e, de acordo com os dados examinados, o novo contrato, vigente desde 2019, ampliou os canais de comunicação com a Central (incluindo SMS, redes sociais, videochamadas, entre outros) .
O Ligue 180, enquanto serviço de utilidade pública, precisa ser adequadamente publicizado para que sua natureza de instrumento de prevenção possa contribuir para redução dos níveis de violência contra a mulher e, em especial, das taxas de feminicídio. 
De acordo com o relatório de auditoria, a política de divulgação do Ligue 180 segue preceitos do plano de comunicação do MMFDH e é materializada por meio de campanhas de divulgação; da elaboração de folders impressos e digitais acerca de medidas preventivas que podem ser adotadas para prevenir a agressão; de publicações em redes sociais; e da cooperação com outros órgãos públicos e organizações privadas para divulgação do Serviço e de ações preventivas, com extensa lista de iniciativas e publicações[footnoteRef:23], sendo dada publicidade ao serviço. [23:  Peça 39, p. 21-24.] 
Também foi verificada a publicidade dos dados colhidos, que alimentam - após depurados de informações que violem o sigilo dos registros - a plataforma de business intelligence (BI) , disponibilizada no site da ONDH, por intermédio do qual qualquer pessoa pode gerar informações baseadas nesses dados, atendendo a requisitos legais de publicidade, e são úteis para o fomento de políticas públicas de combate à violência contra a mulher e para pesquisas associadas ao tema.
III.2 - Mapeamento da Rede de atendimento e monitoramento dos encaminhamentos
O atendimento adequado das demandas recebidas na Central de Atendimento à Mulher depende da disponibilidade de um extenso rol de informações pré-mapeadas, entre as quais as necessárias para orientar as mulheres em situação de violência sobre seus direitos; da localização e contatos da Rede de atendimento, para que se possa encaminhar mulheres aos serviços da rede, em caso de necessidade, ou às autoridades competentes[footnoteRef:24]. [24:  Decreto 7.393/2010, art. 3º, III, IV e V.] 
A SNPM, por intermédio do seu Departamento de Políticas de Enfrentamento à Violência Contra as Mulheres (DEVM) , tem o encargo de "realizar levantamento periódico dos serviços da rede de serviços de atendimento à mulher em situação de violência e manter atualizadas estas informações"[footnoteRef:25]. [25:  Peça 67 - art. 122 da Portaria MMFDH 3.163/2019.] 
Quanto a esse ponto, foi constatada uma situação problemática e prejudicial à efetividade da proteção buscada: a Central não dispõe de dados completos da Rede de atendimento, para a qual são endereçadas denúncias recebidas, nem a respeito das providências adotadas pela rede, questões que podem comprometer o adequado encaminhamento das denúncias e, consequentemente, a efetividade das ações de proteção e prevenção. 
Em relação ao primeiro ponto, a equipe destacou que está em curso em processo para suprir tal carência e que a ONDH concluiu pela viabilidade de realizar o mapeamento por intermédio do Contrato 20/2019. Providências foram tomadas pela SNPM (iniciadas em dezembro de 2020) para confirmar/atualizar dados existentes em 2017, para redes que atendem mulheres. Para crianças e adolescentes, houve taxa de sucesso em apenas 20% dos casos, conforme constatação de 2021. Ou seja, 80% dos registros ainda não tinham sido confirmados, o que revela limitação expressiva de dados sobre a Rede de atendimento, um problema que demandará planejamento e coordenação persistente para ser solucionado.
Quanto às providências adotadas pela rede, a equipe concluiu que o nível de resposta (taxa de devolutividade) é baixo, estando na ordem de 27%, posto que depende unicamente da boa vontade e cooperação dos órgãos da rede, haja vista inexistir obrigação legal para que informem à ONDH acerca das providências que adotaram. 
Tais informações são indispensáveis para o monitoramento da política pública de enfrentamento à violência e para a produção de estudos destinados a aperfeiçoá-la, e compete à Central de Atendimento à Mulher - Ligue 180 produzir periodicamente relatórios gerenciais e analíticos com o intuito de apoiar a formulação, o monitoramento e a avaliação de políticas públicas de enfrentamento à violência contra as mulheres[footnoteRef:26]. [26:  Decreto 7.393/2010, art. 3°, inciso VII.] 
Conforme destacado pela equipe, o conhecimento das ações adotadas pela Rede também importa para a produção de base de informações estatísticas sobre a violência contra a mulher e se prestam a subsidiar o sistema nacional de dados e de informações relativas às mulheres, uma das atribuições fixadas à Central por intermédio do Decreto 7.393/2010, art. 3º, IX.
Para mitigar tal deficiência, foi informado no relatório que a ONDH tem buscado a colaboração dos entes federados mediante acordos de cooperação técnica (ACTs) , para a construção de um fluxo estatal de encaminhamento e retorno de denúncias. Esses instrumentos visam o compartilhamento de responsabilidades para prover ao cidadão a informação sobre as providências adotadas com respeito à sua denúncia[footnoteRef:27].  [27:  Até o momento, foram firmados acordos com o Conselho Nacional do Ministério Público (CNMP) (ACT 17/2020) ; estado do Ceará (ACT 20/2020) e Distrito Federal (ACT 5/2021) ; e municípios de Hortolândia/SP (ACT 13/2020) , Guarujá/SP (ACT 01/2021) , São José dos Campos (ACT 02/2021) , Niterói/RJ (ACT 3/2021) , Marília/SP (ACT 10/2021) , Arapiraca/AL (ACT 4/2021) - peça 39, p. 28-29.] 
Considerando tais constatações, é pertinente a proposta da equipe de expedir recomendação no sentido de que a ONDH expanda o uso de termos de cooperação técnica para ajustar retorno de providências adotadas pela Rede de atendimento à Central, a fim de permitir o uso da informação para atualização do atendimento ao usuário do serviço e para o aprimoramento de políticas públicas de enfrentamento à violência contra a mulher, considerando a inexistência de norma legal que obrigue os órgãos da Rede de atendimento a retornarem ao Ligue 180 informações sobre as providências adotadas.
Além disso, foi proposta recomendação para expandir a estratégia mediante o emprego de cláusulas específicas, com o mesmo objetivo (retorno da informação) , em convênios, instrumentos de transferência de recursos e outros ajustes firmados pelo MMFDH com parceiros da rede. 
Por fim, considerando a importância do monitoramento e a baixa devolutividade, bem como a previsão de cláusula no Contrato 20/2019[footnoteRef:28] no sentido de que a contratada deve monitorar o andamento das manifestações junto à Rede de atendimento, estando previstas atividades de busca ativa das informações relativas aos procedimentos adotados pela Rede, é pertinente recomendação no sentido de que a ODNH aperfeiçoe os mecanismos utilizados. [28:  Peça 56, p. 11, itens 3.64 e 3.65 do termo de referência do Contrato 20/2019.] 
III.3 - Estratégia de continuidade em contingências e na mudança de prestador
A Central de Atendimento à Mulher deve funcionar ininterruptamente, 24h, durante todos os dias do ano[footnoteRef:29]. Nada obstante, como qualquer empreendimento, está sujeita a imprevistos que podem comprometer sua operação. [29:  Conforme previsão contida no seu instrumento de criação (Decreto 7.393/2010, arts. 1º e 2º) .] 
Quanto a essa questão, foram analisadas a eventual incidência de descontinuidade da prestação contratual e a disponibilidade de plano de contingência para eventos danosos que possam comprometer a operação da Central, bem como medidas delineadas para garantir a continuidade do serviço na mudança de prestador, por meio do comportamento dos indiciadores de serviço da execução contratual e relatório mensais de fiscalização.
A equipe não identificou descontinuidades significativas do serviço, tendo havido queda pontual na qualidade da prestação em quatro quesitos durante a vigência contratual, que de acordo com a equipe não comprometeram significativamente a qualidade da prestação do serviço. E registrou a existência de plano de contingência, apresentado pela empresa contratada para operacionalizar o Ligue 180, com procedimentos definidos para fazer frente a eventos capazes de causar disrupção de processos críticos da Central e responsáveis definidos e com autoridade para implementar as ações nele previstas. 
A equipe destacou, no entanto, que não há evidências da realização de testes sobre a eficácia dos procedimentos listados no plano de contingência, de modo a aprimorá-lo, pela eliminação de possíveis falhas que possam comprometer sua efetividade. Não se verificaram, igualmente, evidências de que o plano disponibilizado foi avaliado e aprovado pela ONDH, situações para as quais propôs recomendações, no sentido de que a ONDH conduza tal teste, para assegurar a coerência e consistência das medidas elencadas no plano.
***
A presente auditoria examinou um serviço de alta relevância posto ao alcance da população para o enfrentamento da violência contra a mulher. 
A conclusão geral da equipe, com base no exame da contratação, é que: (i) a Central de Atendimento à Mulher atende aos objetivos, operacionais,  para os quais foi concebida; (ii) não houve prejuízo detectável resultante da transferência da Central de Atendimento à Mulher - Ligue 180 para a Ouvidoria Nacional dos Direitos Humanos; (iii) a mudança de competência para a gestão da Central, fixada no Decreto 9.465, de 9 de agosto de 2018, obedeceu à seara discricionária conferida ao Presidente da República pelo art. 84, VI, "a", da Constituição Federal. 
O Ligue 180 é acessível, na medida de sua gratuidade, facilidade de acesso e multiplicidade de canais de atendimento (telefone, chat, aplicativo dedicado, Whatsapp, telegrama, redes sociais, correspondência eletrônica, correspondência física, videochamada, presencial) . A avaliação feita pelos usuários evidencia satisfação da prestação do serviço[footnoteRef:30], no que tange ao atendimento, e os critérios de seleção de atendentes, bem como de treinamentos, foram observados. [30:  A avaliação de satisfação dos usuários não se refere à finalidade de efetivação da proteção buscada, sendo avaliados aspectos referentes ao atendente, a nota geral ao Disque 100 e Ligue 180 (não há separação das avaliações) , a duração do atendimento e o tempo de espera (peça 39, p. 14) ] 
A equipe registra que a ONDH instituiu, em caráter embrionário, por intermédio de equipe própria, controle sobre a qualidade dos atendimentos (informações prestadas pelos atendentes aos usuários; precisão dos registros das manifestações; e adequado encaminhamento das denúncias à Rede de atendimento) , que apesar de relevante ainda não examina uma quantidade de atendimentos suficiente para possuir significância estatística.
A despeito das conclusões sobre o bom funcionamento e relevância da Central, é importante frisar que esta auditoria não teve por escopo análise, mais complexa e abrangente, a respeito da efetividade das ações de proteção e prevenção realizadas a partir do acionamento do Disque 180, o que envolveria uma fiscalização para além da própria Central, abrangendo os resultados da Rede de atendimento e a atuação do MMMFDH no incentivo à disponibilização de recursos especializados nessa rede. 
Nesse ponto, a equipe destacou que a Rede de atendimento "não foi objeto da auditoria porque é apenas recurso utilizado pela Central que não tem, sobre a rede, qualquer ingerência", bem como que, no caso do atendimento especializado à mulher, "há margem para atuação do MMFDH, que formula políticas e apoia iniciativas dos entes subnacionais para enfrentamento da violência contra a mulher e apoio especializado a vítimas, por força de suas atribuições legais". 
Foram constatadas, entretanto, oportunidades de melhorias no que se refere à atualização e às informações sobre as providências adotadas pela Rede de atendimento à Central, bem como teste de eficácia dos procedimentos listados no plano de contingência apresentado pela empresa contratada para operacionalizar o Ligue 180, para as quais são pertinentes as propostas de recomendações da unidade instrutiva.
Outro ponto que deve ser avaliado pela ONDH é a necessidade de definir indicadores de serviços específicos para o Ligue 180 (desvinculados dos atendimentos relativos ao Disque 100) , de modo a ter parâmetros indispensáveis para subsidiar políticas públicas de enfrentamento à violência contra a mulher.
Diante do exposto, manifesto-me pela aprovação do acórdão que ora submeto à apreciação deste Colegiado. 
TCU, Sala das Sessões, em 29 de junho de 2022.
Weder de Oliveira 
Relator